ACORDAO-COMPLETO-2409296

ACÓRDÃO 2416/2020 ATA 34/2020 - PLENÁRIO

VISTOS, relatados e discutidos estes autos de denúncia, com pedido de medida cautelar, acerca de supostas irregularidades que teriam ocorrido na elaboração da Resolução ANP (RANP) 726/2018, de 11/4/2018, da Agência Nacional do Petróleo, Gás Natural e Biocombustíveis (ANP) ;
ACORDAM os Ministros do Tribunal de Contas da União, reunidos em Sessão Plenária, ante as razões expostas pelo Relator, em: 
9.1. com fundamento no art. 74, § 2º, da Constituição Federal combinado com os arts. 234 e 235, do Regimento Interno deste Tribunal, conhecer da presente denúncia, relativamente aos itens II a V contidos na peça 1 e aos itens I a VI contidos na peça 2, com exceção do item VI, contido na peça 1, para, no mérito, considerá-la improcedente;
9.2. com fundamento no art. 276 do Regimento Interno do TCU, indeferir o requerimento de medida cautelar, formulado pelo denunciante, tendo em vista a inexistência dos pressupostos necessários para adoção da referida medida;
9.3. apensar definitivamente os presentes autos aos do TC-Processo 030.511/2015-1, de minha relatoria, conforme art. 36 c/c art. 37 da Resolução/TCU 259/2014; e
9.4. encaminhar cópia deste Acórdão ao denunciante, à Agência Nacional do Petróleo, Gás Natural e Biocombustíveis (ANP) , ao Conselho Nacional de Política Energética (CNPE) , ao Ministério de Minas e Energia (MME) , ao Comitê Diretivo do Programa de Estímulo à Competitividade da Cadeia Produtiva, ao Desenvolvimento e ao Aprimoramento de Fornecedores do Setor de Petróleo e Gás Natural (Pedefor) , informando-os que o conteúdo da decisão poderá ser consultado no endereço www.tcu.gov.br/acordaos, e que, o inteiro teor dos acórdãos, incluindo os relatórios e os votos, pode ser obtido no dia seguinte ao de sua oficialização.

Denúncia, com pedido de medida cautelar, comunicando fatos relacionados a possíveis irregularidades ocorridas no âmbito da elaboração da Resolução ANP (RANP) 726/2018, de 11/4/2018, da Agência Nacional do Petróleo, Gás Natural e Biocombustíveis.

Agência Nacional do Petróleo, Gás Natural e Biocombustíveis; Ministério da Indústria, Comércio Exterior e Serviços (extinta); Ministério de Minas e Energia.

3. Interessados/Responsáveis:
3.1. Interessado: Identidade preservada (art. 55, caput, da Lei n. 8.443/1992)
3.2. Responsável: Identidade preservada (art. 55, caput, da Lei n. 8.443/1992).

13.1. Ministros presentes: José Mucio Monteiro (Presidente), Walton Alencar Rodrigues, Benjamin Zymler, Aroldo Cedraz, Raimundo Carreiro (Relator), Ana Arraes, Bruno Dantas e Vital do Rêgo.
13.2. Ministros-Substitutos presentes: Augusto Sherman Cavalcanti, Marcos Bemquerer Costa, André Luís de Carvalho e Weder de Oliveira.

RAIMUNDO CARREIRO

Reproduzo, abaixo, o inteiro teor da instrução da SeinfraPetróleo, com a qual se manifestaram de acordo os seus dirigentes (peças 43-45) :
Introdução
Cuidam os autos de denúncia, com pedido de medida acauteladora, comunicando fatos relacionados a possíveis irregularidades ocorridas no âmbito da elaboração da Resolução ANP (RANP) 726/2018, de 11/4/2018, da Agência Nacional do Petróleo, Gás Natural e Biocombustíveis (ANP) .
A instrução preliminar à peça 9 realizou o exame de admissibilidade da denúncia e propôs seu conhecimento. Ademais, tendo em vista a ausência dos requisitos para adoção de medida cautelar por esta Corte de Contas, esta SeinfraPetróleo propôs seu indeferimento.
Diante da utilidade de se esclarecer melhor os fatos e obter evidências adequadas e suficientes para a manifestação de mérito do pleito, esta Unidade Técnica propôs ainda diligenciar a ANP, o Conselho Nacional de Política Energética (CNPE) e o Programa de Estímulo à Competitividade da Cadeia Produtiva, ao Desenvolvimento e ao Aprimoramento de Fornecedores do Setor de Petróleo e Gás Natural (Pedefor) .
As manifestações da SeinfraPetróleo se consubstanciaram à peça 11. Acatando as propostas desta Unidade Técnica, o Ministro Relator à época, José Múcio Monteiro, por meio do Despacho à peça 12, indeferiu o pedido de cautelar e autorizou as diligências propostas à peça 9. 
Assim, após a realização das diligências mencionadas, a presente instrução busca analisar as manifestações encaminhadas, revisitar a existência dos requisitos para adoção da medida cautelar pretendida e, ao final, propor encaminhamento de mérito para o processo de denúncia em exame.
Histórico
Cabe inicialmente recordar os pontos reclamados pelo denunciante constantes nas peças 1 e 2. Inicialmente o denunciante, no dia 21/6/2018, encaminhou à esta Unidade Técnica documento endereçado ao Ministro José Múcio Monteiro (peça 1) que, além de fazer referência à reunião ocorrida no dia 8/6/2018, entre representantes da denúncia e o corpo técnico deste Tribunal, abordou os seguintes aspectos:
I. O não cumprimento pela ANP, pelo Conselho Nacional de Política Energética (CNPE) e pelo Ministério de Minas e Energia (MME) das disposições do Acórdão 3072/2016-TCU-Plenário; 
II. A incompetência da ANP para definir índices de conteúdo local (ainda que por delegação) ; 
III. A ilegalidade da alteração retroativa da política de conteúdo local para os contratos vigentes, conforme Resolução RANP 726/2018 da ANP; 
IV. A ausência de qualquer estudo ou embasamento técnico que justifique a adoção do percentual de 25% de conteúdo local para as Unidades Estacionárias de Produção (UEP) a partir da 14ª Rodada de Licitações - Mar e da 4ª Rodada de Licitação de Partilha de Produção no Pré-sal, conforme definido pela Resolução CNPE 7/2017; 
V. A inconsistência da atribuição dos 25% para os novos contratos, uma vez que a própria ANP, após discussão com representantes tanto da indústria como dos operadores, reconhece a capacidade da indústria de cumprir 40% de conteúdo local nas UEPs, definindo (ainda que de forma contrária à melhor orientação legal) tal percentual para os contratos passados; 
VI. O ônus arcado pelas empresas brasileiras em função das políticas trabalhistas, fiscais e alfandegárias (e.g. antidumping do aço chinês) , que inviabiliza por completo a competição internacional por preço, e, por si só, justifica a manutenção de índices de conteúdo local compatíveis com a demanda projetada para a indústria brasileira, bem como a concessão de uma margem de preferência destinada à equalização do "custo Brasil" imposto aos concorrentes nacionais.
Posteriormente, em 8/8/2018, o autor da comunicação encaminhou nova correspondência à SeinfraPetróleo (peça 2) , reforçando os seguintes elementos:
I. O regime de conteúdo local tem respaldo no texto da Constituição Federal, o que remete à busca pelo desenvolvimento nacional, pela erradicação da pobreza e pelo bem de todos; 
II. A ANP não possui competência para alterar a política pública de conteúdo local em vigor; 
III. Ainda que superada a questão da incompetência da ANP para definir índices de conteúdo local, não é possível retroagir as diretrizes de uma nova política pública a pretexto de se atingir metas comerciais; 
IV. O CNPE não pode delegar à ANP a função de definição de novos índices de conteúdo local, conforme Resolução CNPE 01/2018; 
V. A indústria nacional fornecedora de bens e serviços possui direito subjetivo ao cumprimento dos índices de conteúdo local contratados; e 
VI. O caráter facultativo da adoção das novas regras aos contratos antigos, per se, não legitima a alteração retroativa da política pública existente.
Além dos temas acima destacados, na mesma comunicação do dia 8/8/2018, o denunciante requisitou intervenção cautelar desta Corte de Contas, por meio das seguintes ações:
Ocorre que, como discutido na reunião do dia 08 de junho de 2018, centenas de aditivos aos contratos de exploração e produção celebrados desde 2005 serão aditivados pela ANP a partir do dia 10 de agosto de 2018, com índices de conteúdo local reduzidos o que, além de ilegal e contrário ao interesse público, não corresponde as orientações desse Tribunal de Contas constantes do Acórdão n°. 3.072/16, o que justifica a sua pronta atuação.
Nesta medida, solicitamos a intervenção imediata do TCU - no exercício de suas funções de fiscalização dos órgãos e entidades públicas quanto à legalidade, legitimidade e economicidade e de correção de ilegalidades e irregularidades em atos e contratos (Regimento Interno e Lei Orgânica) - para suspender, ainda que de forma cautelar, a celebração dos mencionados aditivos pela ANP - ou, na hipótese de deferimento do pedido após a celebração dos aditivos, requer-se sejam suspensos seus eventuais efeitos - intimando a ANP a prestar os devidos esclarecimentos relacionados ao tema. (grifos originais) 
Quanto ao item de denúncia I (peça 1) , cabe ressaltar que tramita neste Tribunal o Processo TC Processo 030.511/2015-1, de relatoria do Ministro Raimundo Carreiro, que versa sobre o monitoramento das determinações do Acórdão 3072/2016-TCU-Plenário, de Relatoria do Ministro José Múcio Monteiro, que apreciou o Relatório de Auditoria Operacional da Política de Conteúdo Local. Assim, apesar desta instrução trazer elementos que possibilitem a verificação do cumprimento das determinações citadas, esta não será realizada neste escopo, sendo tratada posteriormente no processo pertinente.
Como examinado na instrução preliminar à peça 9, o item de denúncia VI (peça 1) não foi conhecido, tendo em vista que sugere a adoção da Política de Conteúdo Local (PCL) como ferramenta de enfrentamento ao suposto dumping chinês para o aço.  Esclareceu-se, naquela ocasião, que a adoção de qualquer medida nesse sentido requer investigação que deve ser conduzida de acordo com as regras estabelecidas nos Acordos da Organização Mundial do Comercio (OMC) e na legislação brasileira.
Para os outros ônus a que estão sujeitas as empresas brasileiras, como políticas trabalhistas, fiscais e alfandegárias, entendeu-se, igualmente, que não se trata de matéria de competência desta Corte de Contas. Desta forma, a denúncia também não foi conhecida nestes aspectos particulares.
De posse do conjunto de itens reclamado pelo denunciante, a instrução preliminar à peça 9 promoveu sua análise preliminar e não vislumbrou a necessidade de adoção de medida cautelar por esta Corte de Contas, para suspender os procedimentos de assinaturas de aditivos aos contratos de exploração e produção de petróleo e gás natural firmados antes da Resolução RANP 726/2018 da ANP, ou promover a suspensão dos efeitos daqueles já assinados, visto que não eram suficientes os pressupostos do fumus boni iuris e do periculum in mora a ensejar tal medida, além da verificação de existência de periculum in mora reverso que sinalizou potencial de dano maior do que comparado a eventual benefício com sua adoção.
Tendo em vista, contudo, o reconhecimento da ausência nos autos de estudos robustos que suportassem os valores percentuais retroativos definidos pelo Pedefor, e aprovados pelo CNPE, para os aditamentos contratuais pretendidos, propôs-se a esta Corte de Cortas diligenciar a ANP, o CNPE e o Pedefor, para se conhecer, em maiores detalhes, da fundamentação técnica envolvida na escolha dos percentuais, sobretudo as razões de interesse público para as alterações contratuais.
Desta forma, acatando as propostas desta Unidade Técnica, o Ministro Relator à época, José Múcio Monteiro, por meio do Despacho à peça 12, indeferiu momentaneamente o pedido de cautelar e autorizou as diligências propostas à peça 9.
Exame Técnico
Antes de se adentrar nas sínteses e nas análises das manifestações recebidas, importa relembrar que a Resolução CNPE 7/2017, que definiu os percentuais de conteúdo local para a 14ª Rodada de Concessão e Terceira Rodada de Partilha, foi concebida, tendo por base, a Resolução Pedefor 1/2017. Esse relacionamento entre os normativos é indicado na Tabela 1 da instrução preliminar à peça 9. Como se sabe, após a criação do Pedefor pelo Decreto 8.637/2016, coube a este Programa propor ao CNPE a definição de novos percentuais de Conteúdo Local (CL) . 
Além disso, como será demonstrado a seguir, a RANP 726/2018, combatida pelo denunciante, utilizou a Resolução CNPE 7/2017 como referência para a definição dos percentuais utilizados nos aditamentos contratuais. Porém, não tratou somente da definição de novos percentuais de CL para os contratos anteriores. Adicionalmente, ela regulamenta os Instrumentos de Isenção, Ajuste, Transferência de Conteúdo Local e regras para aplicação de multas em caso de descumprimento do CL firmado contratualmente. A regulamentação do Instrumento de Isenção (waiver) foi uma determinação do TCU por meio do Acórdão 3072/2016-TCU-Plenário. 
 Como será visto nos tópicos que se seguem, a Resolução da ANP pretendeu não só dar resposta à determinação desta Corte de Contas, mas também tratar outros entraves regulatórios introduzidos pela Política de Conteúdo Local vigente até então.
Os itens reclamados pelo denunciante às peças 1 e 2 podem ser agrupados da seguinte forma: i) competência da ANP para definir índices de conteúdo local, a legalidade da alteração retroativa dos percentuais de Conteúdo Local definidos nos contratos firmados até a 13ª Rodadas de Concessão, incluindo a possibilidade de extensão para os Contratos de Partilha e de Cessão Onerosa, e as questões de interesse público envolvidas (itens II e III contidos na peça 1; e itens I, II, III, IV, V e VI contidos na peça 2) ; e ii) a fundamentação técnica para os percentuais definidos, com base na Resolução CNPE 7/2017, para os novos contratos a partir da 14ª Rodada de Concessão e Terceira Rodada de Partilha de Produção (itens IV e V contidos na peça 1) .
Visando à necessidade de se aprofundar o conhecimento acerca dos itens supra relacionados, esta Unidade Técnica propôs diligenciar a ANP, o Comitê Diretivo do Pedefor e o CNPE, de modo a melhor subsidiar a análise de mérito da Denúncia em tela.
Desta forma, nos itens que se seguem, serão apresentadas as sínteses e as análises realizadas pela SeinfraPetróleo referentes ao conteúdo dos documentos encaminhados por cada um dos órgãos demandados.
I.1. Diligência da Agência Nacional do Petróleo
I.1.1. Síntese da Documentação encaminhada pela ANP
A ANP, de acordo com a proposta de encaminhamento da instrução preliminar à peça 9, foi diligenciada nos seguintes termos (peça 9, p. 29) :
60.3 diligenciar a Agência Nacional de Petróleo, Gás Natural e Biocombustíveis (ANP) , com fundamento no art. §1º, art. 157 do RI/TCU, para que, no prazo de quinze dias, apresente a documentação acerca das seguintes questões: 
a. Todas as Notas Técnicas e pareceres jurídicos que fundamentaram a formulação da Resolução RANP 726/2018, bem como as razões que definiram o interesse público para motivar as alterações contratuais dos índices previamente definidos.
 (grifo nosso) 
A Agência Reguladora, em resposta à solicitação acima descrita, encaminhou à SeinfraPetróleo o Ofício 56/2018/AUD (peça 26) , de 26/10/2018, contendo o conjunto de documentos que estão organizados cronologicamente e representados pela Figura 1. 
I.1.1.1. Visão Geral 
De forma geral, a análise sistematizada do conjunto de documentos encaminhados pelo Ofício 56/2018/AUD permite construir uma sequência lógica de acontecimentos, representados na Figura 1, que culminaram na publicação da RANP 726/2018.
Parte-se, inicialmente, da publicação do Acórdão 3.072/2016, de relatoria do Ministro José Mucio Monteiro, em 30/11/2016, decorrente da auditoria operacional realizada para avaliação da sistemática da Política de Conteúdo Local (PCL) vigente à época (Processo TC Processo 030.511/2015-1) , que entre outras recomendações e providências, determinou a normatização do instrumento de Isenção (waiver) , pela ANP, no prazo de 180 dias, conforme item 9.1 do Acórdão, abaixo destacado:
9.1. determinar à Agência Nacional do Petróleo, Gás Natural e Biocombustíveis (ANP) que normatize, em 180 (cento e oitenta) dias, critérios claros e objetivos sobre a aplicabilidade do instrumento de waiver, fundamentado em estudos que esclareçam os impactos da regulamentação, inclusive sobre os pedidos já protocolados na agência;
A ANP solicitou duas extensões de prazo ao Tribunal, sendo que no segundo pedido a data limite da publicação foi fixada em 13/12/2017.
Figura 1 - Documentos encaminhados pela ANP
Fonte: Ofício 56/2018/AUD (peça 26) 
Tendo em vista a determinação em tela, a Agência Reguladora, por meio de sua Coordenadoria de Conteúdo Local (CCL) , buscou concretizar a regulamentação do instrumento de Isenção.
Como destacado na Nota Técnica ANP 11/2017/CCL (peça 34, p. 4) , "apesar da recomendação do TCU dizer respeito apenas à normatização da Isenção, a CCL também tratou, no texto de minuta de resolução, dos mecanismos de Ajuste e Transferência, tendo em vista a complementaridade entre os três". Além disso, como se depreende da leitura da documentação, a primeira versão da minuta de resolução da RANP 726/2018, tratada pela Nota Técnica ANP 1/2017/CCL (Revisão 0) , e indicada na descrição do Documento 1 da Figura1, não trazia em seu texto original a faculdade de aditamento contratual para aderência a novos percentuais de conteúdo local. Assim, regulamentava apenas os instrumentos de Isenção, Ajuste e Transferência de excedente de conteúdo local.
Desta forma, a minuta de regulamentação do texto original da Resolução ANP 726, proposto pela CCL, foi encaminhada para análise da Procuradoria Federal junto à ANP, que emitiu o Parecer AGU/125/2017 (peça 35) (Documento 1 da Figura 1) . O referido parecer foi também ratificado, com complementações, pelo Despacho AGU/160/2017, do Procurador Geral junto à Agência.
O corpo do texto do Parecer AGU/125/2017 (peça 35, p. 3) destaca a motivação da ANP para a criação da Resolução 726/2018:
No que diz respeito à MOTIVAÇÃO E À NECESSIDADE DE REGULAR o tema, a CCL, através da Nota Técnica nº 001/2017, registra que as regras sobre Isenção, ajuste e Transferência de Conteúdo Local dos Contratos de Concessão da Sétima à Décima Terceira Rodadas de Licitações contêm regras muito genéricas, que requerem detalhamento para fins de aplicação. Acrescenta que tal necessidade foi reforçada pelo Acórdão do TCU nº 3072/2016, que determinou a normatização do instrumento de Isenção de Conteúdo Local pela ANP no prazo de 180 dias. A CCL esclarece que a regulação se volta aos Contratos de Concessão a partir da Sétima Rodada de Licitações porque antes desta, os contratos não possuíam regras de Ajuste, Transferência de excedente nem Isenção, havendo apenas referência à regra de exoneração geral em decorrência de caso fortuito e força maior.
Como se vê pelo trecho extraído do Parecer, a regulamentação dos instrumentos de Isenção, Ajuste e Transferência de Excedentes foram direcionados aos contratos celebrados entre a 7ª e a 13ª Rodada de Concessão, pois os contratos anteriores não previam tais instrumentos, fazendo referência apenas à possibilidade de exoneração em decorrência de caso fortuito e força maior.
Um ponto crítico em relação à minuta inicial encaminhada pela CCL, e apreciada pela Procuradoria, diz respeito à obrigatoriedade de compensação, pelos concessionários, do montante relativo ao reconhecimento eventual de Isenção de conteúdo local, ou de Ajuste, mediante realização de investimentos dos valores isentados ou ajustados em outros itens e subitens de compromisso, de modo a não afetar o compromisso de conteúdo local global contratado.
Tal interpretação foi adotada pela CCL tendo em vista a orientação política até então consubstanciada na redação dos contratos vigentes entre a 7ª e a 13ª Rodadas, bem como dos contratos de Cessão Onerosa e da Primeira Rodada de Partilha de Produção e em pareceres anteriores da Procuradoria Geral Federal junto à ANP.
Após a manifestação da Procuradoria, a Agência atualizou a Nota Técnica 1/2017/CCL, produzindo sua Revisão 1, incorporando as recomendações do Parecer AGU/125/2017.
Ocorre que, paralelamente ao processo de elaboração da Resolução ANP 726, como denota a Nota Técnica ANP 11/2017/CCL (peça 35, p. 4) , a CCL analisava o pedido de isenção de cumprimento de conteúdo local para o FPSO Piloto de Libra, protocolizado pela Petrobras, em 30/8/2016, na condição de Operadora do Consórcio Libra. Nesse pedido, foram apresentados argumentos em defesa da tese de que o deferimento do pedido de isenção importa exoneração do compromisso de conteúdo local de determinada contratação, gerando efeito idêntico ao adimplemento da obrigação.
A Nota Técnica ANP 11/2017/CCL ainda menciona (peça 35, p. 4) o Parecer 30/2016/CJ-PPSA, da Pré-Sal Petróleo S.A. (PPSA) , que corroborou o posicionamento do Consórcio de Libra, nos seguintes termos:
De modo a corroborar a argumentação trazida pelo Consórcio de Libra, foi anexado ao pedido o Parecer nº 30/2016/CJ-PPSA, que em sua conclusão registra que " a interpretação que considera obrigatória a compensação de itens ou subitens para que seja mantido o Conteúdo Local global não oferece solução para uma possível e subsequente impossibilidade consistente na inviabilidade da própria compensação do waiver pelo incremento do percentual  de Conteúdo Local para outras contratações de bens e serviços".
Tendo em vista as alegações apresentadas pelo Consórcio, bem como manifestação da PPSA sobre o tema, a ANP solicitou ao MME, na qualidade de representante da União no Contrato de Partilha da Produção, e de órgão formulador, indutor e supervisor de políticas públicas, manifestação sobre a possibilidade de que isenções ou ajustes eventualmente concebidos durante a análise do pedido apresentado pelo Consórcio fossem reconhecidas como obrigações cumpridas, não ensejando compensação para fins de apuração do Conteúdo Local Global.
De acordo com a Nota Técnica ANP 11/2017/CCL (peça 35, p. 4) em apreço, a ANP optou então por sustar o andamento da minuta da Resolução ANP 726 até o recebimento de manifestação do Ministério, que ocorreu formalmente em 31/5/2017, por meio do Ofício 47/2017/SPG-MME, refletida na Nota Técnica 21/2017/DEPG/SPG. A Nota do MME apontou para a possibilidade de reconhecimento, do ponto de vista técnico, de que em casos excepcionais e devidamente justificados, isenções e ajustes no cumprimento de CL eventualmente concedidos pela ANP possam vir a ser reconhecidos como obrigações cumpridas, não ensejando compensação para fins de apuração do CL Global.
De acordo com a ANP, a CCL entende ser impossível a delimitação do que seriam tais casos "excepcionais e devidamente justificados", quando o próprio mecanismo de Isenção foi pensado como uma excepcionalidade, e acredita que, caso valesse a interpretação do MME, ela deveria ser estendida a todo e qualquer pedido.
A Agência Reguladora ainda salientou que, tão importante quanto a manifestação específica do MME sobre Libra, foi a análise de falhas do modelo anterior apresentada ao longo da sua Nota Técnica. A Nota Técnica ANP 11/2017/CCL (peça 35, p. 5) destaca o seguinte trecho da Nota Técnica 21/2017/DEPG/SPG:
3.8. Essa sistemática, em vista dos inúmeros problemas que vem apresentando, será mudada a partir da 14ª Rodada de Concessão (prevista para realizar-se no mês de setembro de 2017) , onde o CL deixará de ser adotado como critério de julgamento das ofertas na Licitação (exigência diretamente no contrato) , adotando-se ainda percentuais globais e/ou por macrogrupos (e não mais por itens e subitens das tabelas de compromisso) , sendo vedado o "waiver" (vide Resolução nº 7, de 11/04/2017, publicada no D.O.U de 09/05/2017) . Essa mudança busca evitar os problemas advindos das ofertas para itens e subitens e para os respectivos pesos nas tabelas de compromisso, durante as licitações, simplificando o processo em prol da necessidade de retomada de investimentos no setor, da atratividade dos leilões, da capacidade de fornecimento da indústria nacional e da geração de empregos no setor produtivo." (grifo nosso) 
De acordo com a ANP, o teor bastante crítico da Nota Técnica do MME vai ao encontro de várias manifestações da Agência nos últimos anos acerca da Política de Conteúdo Local e das dificuldades operacionais e regulatórias decorrentes de sua aplicação. Salientou ainda que tais dificuldades são reconhecidas pela CCL pelo menos desde 2009, como aponta a Nota Técnica 2/2009/CCL - Distorções da Sistemática Atual de CL. A ANP ressaltou também que as críticas têm respaldo, ainda, no Relatório de Auditoria do TCU (TC Processo 030.511/2015-1) , que fez uma avaliação da sistemática de Conteúdo Local vigente naquele momento. A nota destaca os seguintes trechos do Relatório de Auditoria:
458. (...) a PCL não está inserida no contexto de uma política industrial. Não existem estratégias claras que busquem incremento de competitividade visando alinhamento ao mercado internacional e, na prática, a política baseia-se quase que exclusivamente no estabelecimento de obrigações de compras locais. Nesse contexto, existe o risco de que as indústrias "protegidas" percam mercado quando a demanda interna diminuir, pois não têm capacidade de competir em nível internacional. 
463. Destaca-se a fragilidade metodológica utilizada pelo MME na definição dos índices mínimos de conteúdo local e a ausência de estudos que correlacionem os índices exigidos com a real capacidade da indústria em atender a demanda em bases competitivas (...) 
465. Caso os índices se mostrem inexequíveis, os operadores recorrem ao mercado internacional para viabilizar a consecução de seus projetos, incorrendo no risco de terem que pagar multas por descumprimento de CL. Ademais, podem optar por recorrer de maneira constante ao instrumento de waiver, podendo transformar a ANP em um balcão de negociações, expondo-a a situações não recomendáveis de relacionamento entre regulador-regulado.
467. A planilha de conteúdo local é complexa e estabelece exigências mínimas em mais de 60 itens e subitens. O alto nível de detalhamento das exigências engessa sobremaneira a oferta a bens e serviços que podem mudar ao longo do tempo, dada a dinâmica do mercado e a evolução da tecnologia. Ademais, cria ambiente para protecionismos injustificados. 
473. Em suma, descolada de uma política industrial ampla, ao se exigir conteúdo local para um número extenso de itens e subitens, muitas vezes em produtos e serviços que não são intrínsecos ao setor de petróleo e não representam alto valor agregado, corre-se o risco de não conseguir desenvolver competitivamente a indústria fornecedora local. Ainda, ao se exigir um nível muito detalhado de itens e subitens limita-se a opção dos concessionários de compras de produtos criando uma possível situação geradora de multas ou um ambiente propício para a ampliação de efetivação das cláusulas de isenção, podendo fazer com que a ANP tenha que lidar com um número expressivo de pedidos de waiver de forma desnecessária.
476. O alto custo imposto pela política se refere também ao elevado número de multas aplicadas pelo descumprimento de obrigações contratuais de conteúdo local. Tendo em vista a dificuldade de atingimento dos índices propostos, diversas multas tiveram que ser pagas pelos concessionários, aumentando ainda mais o custo dos projetos.
 (grifo nosso) 
Assim, a Agência destaca que os conteúdos da Nota Técnica 21/2017/DEPG/SPG do MME e do Relatório do TCU foram interpretados, pela área técnica, como respaldo legal para a promoção de uma evolução regulatória da Cláusula de Conteúdo Local, com base na Resolução CNPE 7/2017 (que introduziu novos percentuais para os leilões a partir da 14ª Rodada de Concessão) , adequando as regras do modelo anterior à realidade atual do mercado, e corrigindo uma série de distorções e dificuldades. Os novos percentuais de CL introduzidos pela Resolução CNPE 7/2017 são apresentados na Figura 2, que reproduz a Tabela 4 do Edital da 14ª Rodada de Concessão. Ressalta-se que os mesmos percentuais foram aplicados por meio das Resoluções CNPE 21 e 22, ambas de 2017, que autorizaram a Quarta Rodada de Partilha de Produção e a 15ª Rodada de Concessão, respectivamente.
Figura 2 - Conteúdo Local definido pela Resolução CNPE 7/2017
Fonte: Edital da 14ª Rodada de Concessão
Além da definição dos novos percentuais, de acordo com o inciso III do art. 3º da Resolução CNPE 7/2017, não está mais prevista a aplicabilidade do mecanismo de Isenção de cumprimento dos compromissos assumidos relativos aos percentuais mínimos de conteúdo local.
Diante do cenário posto, a ANP elaborou a Nota Técnica 6/2017/CCL (peça 36) , Documento 2 da Figura 1, propondo a adoção das novas diretrizes (Resolução CNPE 7/2017) relativas ao Conteúdo Local para os contratos das Rodadas anteriores. 
A Nota Técnica supramencionada descreve, em detalhes, as diversas razões de interesse público que motivaram a ANP a propor, na RANP 726/2018, cláusulas facultando o aditamento contratual para os contratos de Concessão celebrados até a 13ª Rodada, bem como para os Contratos de Partilha e de Cessão Onerosa, mediante a concordância de todos os signatários dos respectivos contratos. A redação final das cláusulas mencionadas encontra-se nos artigos 36 e 37 da RANP 726/2018:
Art. 36  Faculta-se aos Concessionários a possibilidade de aditar a cláusula de Conteúdo Local dos Contratos de Concessão até a Décima Terceira Rodada que estejam atualmente vigentes, de acordo com o modelo de Termo Aditivo constante do Anexo 1 desta Resolução.
§ 1º Considera-se vigente o Contrato de Concessão que na data da publicação desta Resolução estiver realizando atividades da Fase de Exploração e/ou da Fase de Produção.
§ 2º Os Contratos de Concessão extintos não poderão ser aditados.
§ 3º O aditivo produzirá seus efeitos a partir da data de sua celebração.
§ 4º Aplicam-se os termos do aditivo às Fases não encerradas do Contrato, respeitados os períodos de apuração da obrigação relativa ao Conteúdo Local.
§ 5º A celebração do aditivo contratual previsto no caput extingue a possibilidade de solicitação de Isenção de cumprimento e de Ajuste dos compromissos de Conteúdo Local da Fase de Exploração e da Etapa ou Módulo de Desenvolvimento, acarretando extinção automática e respectivo arquivamento dos pedidos anteriormente formulados.
§ 6º A solicitação de aditamento deverá ser apresentada à ANP, no prazo de 120 (cento e vinte) dias, a contar da publicação desta Resolução.
 Art. 37  A previsão do art. 36 e parágrafos poderá ser estendida aos Contratos de Partilha e de Cessão Onerosa nos quais a ANP constou como reguladora e fiscalizadora, mediante concordância de todos os signatários dos respectivos Contratos.
 (grifo nosso) 
Como se depreende da redação do parágrafo quinto do art. 36, a celebração do aditivo contratual previsto no caput extingue a possibilidade de solicitação de Isenção de cumprimento e de Ajuste dos compromissos de Conteúdo Local firmados.
Além de apresentar as razões de justificativa para a alteração dos percentuais de conteúdo local firmados anteriormente, a Nota Técnica 6/2017/CCL procurou também demonstrar e defender a legalidade do procedimento.
Com base na Nota Técnica ANP 6/2017/CCL, a ANP atualizou a Nota Técnica ANP 1/2017/CCL, que justifica os dispositivos da minuta da Resolução 726, produzindo sua segunda revisão. Desta forma, a minuta da Resolução 726 passou a tratar, além dos instrumentos de Isenção, Ajuste e Transferência, da faculdade de aditamento contratual para a doção de novos percentuais de conteúdo local.
A minuta ainda passou por alterações pontuais, produzindo sua terceira revisão, que em seguida foi analisada pela Procuradoria Federal junto à Agência por meio do Parecer AGU/312/2017 (peça 37) , Documento 3 da Figura 1. 
O Parecer AGU/312/2017, em síntese, ampara a possibilidade jurídica da tese do aditivo contratual trazida pela CCL, conduzindo argumentos que perpassam os princípios da isonomia e da vinculação ao Edital, da publicidade e da participação popular, da eficiência administrativa e da segurança jurídica. Propõe ainda alguns ajustes pontuais e de redação, concluindo da seguinte forma:
52. Diante de todo o exposto, e ressalvadas as questões referentes ao mérito administrativo das medidas propostas, cuja avaliação final compete à Diretoria Colegiada da ANP, consideramos que juridicamente viável que a ANP, valendo-se da fundamentação aqui exposta e dos patamares trazidos pela Resolução CNPE 07/2017, faça a proposta de aditivo para incorporação aos contratos em vigor das disposições de conteúdo local da 14ª Rodada de Licitações, nos termos detalhados no item 49 deste Parecer.
53. No que toca à redação da minuta de resolução como um todo, fazemos referência ao Parecer 125/2017/PFANP/PGF/AGU e respectivo despacho de aprovação. Uma vez atendidas as recomendações ali lançadas, bem com as deste Parecer, não verificamos óbice jurídico ao encaminhamento da presente proposta de ação a consulta e audiência pública.
Incorporada as considerações da Procuradoria Federal, a Nota Técnica ANP 1/2017 chegou em sua quarta revisão. De acordo com a Agência, a minuta contendo todas as revisões mencionadas foi colocada em consulta pública entre os dias 19/7/2017 e 18/9/2017, ocorrendo sua Audiência Pública em 3/10/2017, que buscou colher as contribuições de todos os agentes interessados. 
Em consonância com a Nota Técnica 10/2017/CCL (peça 38, p. 2) , Documento 6 da Figura 1, a Audiência Pública 20/2017 foi realizada no auditório da ANP e teve a manifestação de 19 entidades de classe, sindicatos, advogados, e agentes do mercado de E&P. Ao longo do período de consulta pública, foram recebidas 306 sugestões de inclusão, exclusão e alteração do texto da minuta. Ademais, conforme a Súmula da Audiência Pública 20/2017 (peça 39) , Documento 5 da Figura 1, foram recebidos 29 pedidos de inscrição para manifestação oral (expositores) .
A área técnica da ANP analisou todas as contribuições feitas, registrando na planilha de acatamento (peça 40) as justificativas para seu deferimento (total ou parcial) ou indeferimento. 
A Nota Técnica ANP 10/2017 apresenta as considerações e justificativas da área técnica para as alterações propostas em relação à minuta colocada em consulta e audiência públicas, referentes à regulamentação dos mecanismos de Isenção, Ajuste e Transferência de Excedente, bem como da previsão de aditamento facultativo da cláusula de Conteúdo Local. Desta forma, cabe ressaltar os seguintes trechos abaixo relacionados (peça 38, p. 11) :
Assim, tendo em vista as dificuldades para implementação e operacionalização da cláusula de Conteúdo Local dos contratos celebrados, analisadas em detalhe nas Notas Técnicas 01/2017/CCL e 06/2017/CCL, a área técnica considera justificadas e razoável a proposta de aditamento facultada aos concessionários, para adoção do novo modelo definido nas Resoluções CNPE nº 07/2017 e nº 22/2017, representando critério objetivo e isonômico a ser adotado.
A viabilidade jurídica da proposta de aditamento foi analisada pela Procuradoria Geral Federal junto à ANP, no Parecer nº 312/2017/PFANP/PGF/AGU, com base nas evidências trazidas na Nota Técnica 06/2017/CCL. O Parecer considera que há interesse público relevante na extensão do novo modelo de conteúdo local, para os contratos anteriores, como forma de solução das inconsistências verificadas e de viabilização da retomada dos investimentos, com consequências favoráveis para toda a sociedade.
Já de acordo com a Nota Técnica 11/2017/CCL (peça 34, p. 3) , os artigos da minuta da Resolução que tratavam da possibilidade de aditamento dos contratos foram bastante questionados sobretudo por parte dos representantes da indústria naval e demais fornecedores de bens e serviços que, sentindo-se prejudicada, sinalizou com a judicialização da Resolução.
Segundo a Agência, ao mesmo tempo, as entidades representantes dos fornecedores reconheciam a necessidade de revisão do modelo, o que viabilizou a realização de rodadas de discussão e de tentativa de elaboração de uma proposta intermediária aos percentuais definidos pela Resolução CNPE 7/2017, pactuada entre os principais agentes envolvidos, que pudesse atender minimamente os principais pleitos da indústria sem, contudo, comprometer a viabilidade dos projetos.
Assim, a ANP ressalta que, mesmo passado o período de Consulta Pública, recebeu cartas de diferentes associações e representantes de fornecedores de bens e serviços, propondo novas segmentações e percentuais de compromisso de conteúdo local para aditamento da cláusula de conteúdo local dos contratos celebrados.
A Agência defendeu que, como exposto na Nota Técnica 6/2017/CCL, reconhecendo sua falta de competência para elaboração de política pública relativa ao conteúdo local, a área técnica adotou como diretriz normativa, aplicável ao aditamento, os modelos propostos pelo CNPE para as rodadas de 2017 (Resoluções CNPE 7, 21 e 22) e ratificado para as rodadas de 2018. Assim, a ANP entendeu que, para que qualquer alternativa diferente fosse considerada na Resolução 726 da ANP, seria necessária manifestação do CNPE via resolução específica.
Tendo em vista os questionamentos feitos por vários segmentos da indústria, foi recomendado pelo CNPE que a ANP solicitasse novo prazo junto ao TCU, e que fosse realizada discussão sobre o modelo alternativo de aditamento dentro do Pedefor, que apresentaria proposta ao CNPE para deliberação. A solicitação de prazo adicional foi feita ao TCU, que sinalizou com a possibilidade de prorrogar o limite da publicação por mais 120 dias.
Desta forma, com base nas contribuições recebidas de diferentes associações, a ANP elaborou a Nota Técnica 11/2017/CCL (peça 34) , apresentando ao Comitê-Operativo do Pedefor proposta de modelo alternativo para avaliação. 
A proposta alternativa para os percentuais de CL, que foi levada para o texto final da Resolução 726/2018, é apresentada ao final da página 18 da Nota Técnica 11/2017/CCL e reproduzida na Figura 3:
Figura 3 - Percentuais de CL para o aditamento propostos pela RANP 726/2018
Fonte: Nota Técnica 11/2017/CCL (peça 34, p. 18) 
A proposta seguiu para o Comitê-Diretivo, que por meio da Resolução Pedefor 1/2018, levou a proposta alternativa ao CNPE, nos seguintes termos:
Art. 1º Propor ao CNPE que a Agência Nacional do Petróleo, Gás Natural e Biocombustíveis - ANP possa adotar exigências de conteúdo local distintas daquelas vigentes nos contratos de concessão assinados até a décima terceira rodada, da primeira e segunda rodadas de partilha de produção e da Cessão Onerosa.
§ 1º A previsão referida no caput deverá ser exercida exclusivamente no âmbito da regulamentação da isenção do cumprimento dos compromissos de conteúdo local.
§ 2º A adesão às novas proposições será voluntária e condicionada à concordância de todos os signatários de cada contrato. 
§ 3º Os percentuais mínimos de conteúdo local definidos pela ANP nos termos do caput não poderão ser inferiores àqueles previstos na Resolução nº 7/2017, do CNPE. 
§ 4º Os macrogrupos referidos na alínea 'b', inciso III, do art. 4º da Resolução nº 7/2017, do CNPE, poderão ser segmentados para fins de atendimento ao disposto no caput.
O CNPE, seguindo as recomendações do Programa, publicou a Resolução CNPE 1/2018, de texto idêntico à Resolução do Pedefor, autorizando a ANP a alteração dos percentuais de CL dos contratos anteriores, dentro dos limites estabelecidos pela Resolução CNPE 7/2017.
A partir da publicação da Resolução CNPE 1/2018, a Procuradoria Federal junto à ANP elaborou o Parecer AGU/198/2018 (peça 41) . O Parecer faz uma breve análise jurídica diante das alterações realizadas, fazendo referência aos Pareceres elaborados anteriormente e conclui (peça 41, p. 4) :
Diante do exposto, consideramos adequada, do ponto de vista jurídico, as disposições da minuta de resolução apresentada na mídia eletrônica anexa às fls. 1175, ressalvadas as questões afetas à discricionariedade técnica da ANP, e desde que atendidas as recomendações da presente manifestação jurídica, em especial os itens 14, 15 e 24 acima.
 (grifo nosso) 
Junto ao Parecer, segue anexado (peça 41, p. 5) o Despacho 467/2018/PFANP/PGF/AGU, do Procurador-Geral junto à ANP, que corrobora a análise jurídica do Parecer AGU/198/2018. Um ponto bastante relevante a se destacar, e que trata de questão de interesse público para justificar o aditamento contratual, diz respeito ao entendimento da Procuradoria de que a Política de Conteúdo Local falhou diante de seus objetivos, não alcançando os objetivos que se almejava, exigindo, deste modo, alteração das regras vigentes, de modo a zelar pela eficiência demandada pelo art. 37 da Constituição Federal.
Por fim, a ANP publicou a RANP 726/2018, estabelecendo critérios, requisitos e procedimentos aplicáveis à Isenção de cumprimento da obrigação de Conteúdo Local, bem como as regras gerais dos Ajustes de percentual de Conteúdo Local comprometido e das Transferências de Excedente de  Conteúdo Local relativos aos contratos para exploração e produção de petróleo e gás natural de Concessão a partir da Sétima até a Décima Terceira Rodada de Licitações, de Cessão Onerosa, da Primeira Rodada de Partilha de Produção, e do Contrato da  Segunda Rodada de Partilha de Produção referente à área unitizável adjacente a Gato do Mato. Além disso, facultou aos operadores a realização de aditamento contratual dos compromissos de conteúdo local para os contratos celebrados até a 13ª Rodada, podendo ser estendido aos contratos de Partilha de Produção e ao Contrato de Cessão Onerosa, desde que com consentimento das partes.
Desta forma, a visão geral da documentação recebida, acima descrita, permite uma contextualização sobre os acontecimentos que conduziram a formulação da RANP 726/2018. Contudo, os aspectos mais relevantes, e que merecem ser evidenciados de forma adequada e suficiente, de modo a contribuir para a formação de convicção e consequente solução de mérito da presente Denúncia, dizem respeito às três temáticas a seguir relacionadas: 
As questões de interesse público cuja pertinência motivaram a criação das cláusulas que facultam o aditamento para os novos percentuais de conteúdo local;
A legalidade da proposta de aditamento e a competência da ANP para a alteração de cláusulas contratuais acerca do conteúdo local;
A definição e a pertinência dos percentuais de CL para o aditamento dos contratos.
Nesta esteira, os tópicos a seguir pretendem discorrer sobre as evidências obtidas da documentação encaminhada de modo a esclarecer as questões acima suscitadas.
I.1.1.2. As Questões de Interesse Público
Os principais documentos que trazem evidências acerca das questões de interesse público que motivaram a Agência a propor a faculdade do aditamento contratual das cláusulas de conteúdo local são: Nota Técnica ANP 6/2017 (peça 36) e Parecer AGU/198/2018 (peça 41) .
A Nota Técnica ANP 6/2017 apresenta inicialmente uma evolução das regras de conteúdo local estabelecidas desde a Rodada zero até 13ª Rodada de Concessão, passando pela Primeira Rodada de Partilha de Produção e pelas quatro rodadas de acumulações marginais. Um compilado dessas regras encontra-se na Tabela 1, página 11, da instrução preliminar à peça 9. Basicamente, o que se percebe, é um aumento progressivo da complexidade das tabelas de exigência de conteúdo local, que se iniciou com compromissos globais únicos para as Fases de Exploração e Desenvolvimento da Produção, na Primeira Rodada de Concessão, evoluindo para o estabelecimento de compromissos para itens e subitens de gasto específico, ponderados por pesos determinados no momento da oferta, e correlacionados a objetivos globais de CL, para as mesmas fases do projeto, para os contratos celebrados entre a 7ª e a 13ª Rodadas.
De forma ilustrativa, a Nota Técnica ANP 6/2017 apresenta, na Figura 1, os compromissos da 7ª Rodada de Concessão para blocos em águas rasas (100 a 400 m de lâmina d'água) , elencando quase sessenta linhas de compromisso de itens específicos.
Um outro ponto em destaque na Nota é a manutenção do peso do Conteúdo Local com fator de oferta nos leilões entre a Primeira e a 13ª Rodada de Concessão. A Figura 4 a seguir reproduz a figura destacada da referida Nota (peça 36, p. 13) :
Apesar das mudanças nas regras de cada licitação, da 1ª até a 13ª Rodadas, o Conteúdo Local sempre se manteve como componente da nota final para apuração das ofertas apresentadas pelas empresas licitantes, conforme apresentada na Figura 2:
 (grifo nosso) 
Figura 4 - Peso do Conteúdo Local como critério de oferta
Fonte: Nota Técnica 6/2017/CCL (peça 36, p. 13) 
Além disso, a Nota Técnica ANP 6/2017 também expõe tópico relacionado ao Sistema de Certificação de Terceira Parte, para aferição dos percentuais de conteúdo local, apresentando as seguintes informações (peça 36, p. 13) :
Como enfatizado ao longo deste documento, o grande ponto de inflexão da sistemática de Conteúdo Local ocorreu na 7ª Rodada de Licitações, em 2005, quando foi estabelecida pela primeira vez uma estrutura de compromissos bastante complexa, e uma metodologia específica de medição, contida na Cartilha do Conteúdo Local de Bens, Sistemas e Serviços. O contrato daquela rodada também estabelecia que as atividades de certificação seriam executadas por entidades credenciadas pela ANP, no caso, as certificadoras.
As certificadoras de conteúdo local foram um apoio importante para a ANP na implantação do novo modelo. Atualmente, há 24 certificadoras acreditadas junto à Agência, com mais de 200 responsáveis técnicos credenciados, realizando o trabalho de aferição de conteúdo local com base em regulamentação editada pela ANP.
Vale destacar que antes da 7ª Rodada, as informações sobre o percentual de conteúdo local de fornecedores eram apresentadas pelos operadores por meio de declarações de primeira parte, sem uma metodologia clara de aferição, sem padronização, e sem a certificação de veracidade das informações fornecidas.
A certificação de terceira parte, portanto, foi a solução encontrada para atender os requisitos básicos de verificação de conformidade, confiabilidade e independência das informações apresentadas pelos operadores.
As características acima apresentadas do modelo vigente à época são importantes para a compreensão das críticas trazidas pela ANP.
A primeira delas diz respeito à ausência de foco e baixa flexibilidade da tabela de compromissos. De acordo com a agência, a tabela adotada desde a 7ª Rodada de licitações apresenta uma estrutura rígida de compromissos, que não permite a flexibilidade requerida pela dinâmica do mercado de E&P. Assim, ao estabelecer percentuais de conteúdo local para itens muito específicos, citando inclusive a tecnologia utilizada (ex: compressor parafuso) ou a forma de contratação (ex: afretamento sonda) , o modelo desconsidera a variabilidade de projetos, tecnologias e formas de contratação.
Neste sentido, defende a Agência (peça 36, p. 14) :
Os bens e serviços utilizados não são os mesmos em todos os projetos de E&P, e podem variar em função de inovações tecnológicas, característica de reservatório, do hidrocarboneto e até de mudanças na estrutura de preços de mercado. Assim, é recomendável que a tabela na qual o concessionário declara seus dispêndios possa acomodar essas alterações.
A CCL ainda defende que a exigência de conteúdo local em níveis mais agregados oferece ainda um terceiro e importante benefício: o estímulo à competitividade entre os setores da indústria. Nesta esteira, a identificação dos setores mais competitivos ocorreria naturalmente nos processos de contratação de fornecedores, reduzindo a necessidade de ações ou revisões por parte do Governo. Assim, a CCL recomendou ao Pedefor a adoção de estrutura de compromissos mais agregados para as rodadas futuras.
A Agência Reguladora também tece ressalvas quanto à inadequação do modelo às diferentes formas de contratação, citando o exemplo do afretamento e do compromisso quanto às Unidades Estacionárias de Produção (UEP) . De acordo com a ANP, a estrutura de itens e subitens das tabelas de compromisso reflete a hipótese de construção, na qual o próprio concessionário adquire todos os bens e serviços necessários para construir a UEP que utilizará em seu campo. Na prática, porém, para se beneficiarem do Regime Aduaneiro Especial de Exportação e de Importação de Bens destinados às atividades de Pesquisa e de Lavra das Jazidas de Petróleo e de Gás Natura ( REPETRO) , e viabilizarem o financiamento do projeto, as UEPs, em geral, são juridicamente contratadas na modalidade de afretamento junto a empresas responsáveis pelas etapas de engenharia, construção e montagem das unidades, conforme especificação técnica do contratante. Tem-se então um problema para o acompanhamento do conteúdo local, que á a ausência de relação direta entre o valor total real da UEP e o valor da soma dos afretamentos, multiplicada pelo tempo durante o qual o conteúdo local será aferido.
Além disso, muitos dos contratos de fornecimento incluem conjunto de serviços, pacotes de equipamentos ou sistemas complexos, compostos por diversos itens da tabela atual. Nessas situações em que o escopo do contrato inclui um bem ou serviço que esteja contemplado em mais de uma linha de compromisso, há dificuldade de se identificar qual parcela do valor do contrato deve ser atribuída a cada linha.
Destaca ainda a ANP (peça 36, p. 17) :
Mesmo que a UEP seja construída no Brasil e que a concessionária tenha acesso aos custos de construção, ainda assim a informação não estará disponível nos moldes da tabela atual, uma vez que a construção da UEP não envolve a aquisição de equipamentos individualmente, mas sim de módulos, sendo alguns nacionais e outros estrangeiros. Os módulos ou pacotes têm preços fixos que, por sua vez, são compostos por diversos equipamentos listados na tabela, como vasos de pressão e válvulas. É muito difícil, assim, acessar o valor ou o conteúdo local de cada componente destes módulos ou pacotes.
Em relação à falta de suporte de uma base de dados confiável para o estabelecimento de percentuais mínimos de CL exigíveis nos editais e contratos, a ANP salienta que os percentuais mínimos são alvo de grandes críticas por parte dos concessionários e foram bastante questionados no Relatório resultante da Auditoria Operacional do TCU (TC Processo 030.511/2015-1) . Assim se manifestou o Tribunal quanto a este tema:
426. Pode-se observar, portanto, que a metodologia do MME para definição dos itens consistiu-se, sim, tão somente em reuniões com os agentes do setor e não estava embasada em estudos técnicos a respeito da situação do mercado nacional ou capacidade técnica da indústria. 
427. O principal suporte para se afirmar a fragilidade da metodologia refere-se à ausência de uma base de dados confiáveis para a definição dos índices mínimos exigidos. 
428. Além do mais, em entrevistas com agentes do setor, incluindo a Petrobras, foi afirmado que os índices eram definidos com base em informações fornecidas principalmente pela indústria fornecedora e que a opinião de agentes como a própria Petrobras, quando confrontadas com opiniões divergentes por parte da indústria fornecedora, o MME recorrentemente levava em consideração a alegada capacidade de fornecimento da indústria.
Segundo a Agência, a falta de metodologia e base de dados adequada para a definição dos compromissos mínimos de conteúdo local levou, em alguns casos, a um deslocamento da capacidade de oferta do mercado em relação às exigências contratuais. 
Ressalta ainda, que o efeito mais negativo desse superdimensionamento dos percentuais mínimos foram as multas aplicadas aos concessionários pelo não cumprimento dos compromissos de conteúdo local. Tal situação ficou ainda mais agravada pelo fato do Conteúdo Local ter sido critério de oferta ao longo de todas as Rodadas que ocorreram até a 13ª Rodada de Concessão, como indica a Figura 4.
De acordo com a Nota Técnica ANP 6/201/CCL (peça 36, p. 18) , pela metodologia de apuração das ofertas entre as Rodadas 7 e 13, a nota atribuída ao Conteúdo Local era resultado de uma composição entre o percentual de conteúdo local ofertado para cada item/subitem de compromisso e a estimativa da participação, em termos de peso relativo, de quanto cada item representa no total do investimento no bloco.
Ocorre que, de acordo com a Agência, há grande incerteza por parte das empresas licitantes, pois estas precisam estimar de forma prematura as atividades que irão compor sua campanha exploratória. As empresas são obrigadas a estimar os pesos das aquisições de bens e serviços referentes às atividades que serão realizadas na Etapa de Desenvolvimento sem conhecer quais as condições técnicas e de mercado que serão enfrentadas durante o desenvolvimento do campo.
A situação poderia gerar a possibilidade de manipulações oportunistas por parte dos concessionários que poderiam calibrar suas ofertas de conteúdo local não pela expectativa de capacidade de atendimento da indústria, mas apenas de forma a maximizar sua nota no leilão.
A ANP aduz que o uso de dados irreais para aumentar a nota de conteúdo local apenas colabora para a promoção de uma sistemática de aplicação de multas, que em muitos casos são repassadas para a cadeia de fornecimento, e não atua com foco no objetivo principal da política de conteúdo local, que seria promover o desenvolvimento da indústria nacional.
A grande variação nos pesos durante a oferta e a realização efetiva dos dispêndios revelou uma falha estrutural no modelo adotado até então, o que motivou a ANP a regular a questão por meio da RANP 20/2016, para corrigir o problema. 
De forma a evidenciar como a presença do conteúdo local como fator de julgamento de oferta gerou, em muitos casos, efeitos diversos daquele pretendidos pela política, a ANP apresenta na Tabela 1 da página 19 da Nota ANP 6/201/CCL, um histórico de multas aplicadas em fiscalizações realizadas pela Agência, de forma a aferir o conteúdo local na Fase de Exploração dos Contratos. A Tabela, reproduzida na Figura 5, demonstra números entre as Rodadas Um e Nove, bem como das duas primeiras Rodadas de Acumulações Marginais (AMs) .
Figura 5 - Histórico de fiscalizações e multas de CL
Fonte: Nota Técnica 6/2017/CCL (peça 36, p. 19) 
Conforme a ANP, foram realizadas 406 fiscalizações de conteúdo local, todas relativas à Fase de Exploração dos contratos. Em 127 delas (cerca de 30 % dos casos) , foram aplicadas multas pelo descumprimento do Conteúdo Local Contratual. As rodadas Um à Quatro, sem histórico de aplicação de multas, traziam compromissos contratuais bem menores e apenas na forma de compromissos globais para a Fase de Exploração de Desenvolvimento da Produção. Além disso, a comprovação era feita por declarações de primeira parte, ou seja, emitidas diretamente pelos fornecedores dos bens ou serviços contratados, sem nenhuma metodologia específica de cálculo como base.
Por outro lado, entre as Rodadas Cinco e Seis, quando o peso do conteúdo local da nota final do leilão chegou a 40%, as ofertas apresentadas pelos concessionários foram bastante elevadas, em especial para os segmentos específicos. Isso motivou, inclusive, uma das alterações introduzidas a partir da Sétima Rodada, que foi o estabelecimento de percentuais máximos para as ofertas dos compromissos globais. Também significou, em especial nas fiscalizações de contratos da Sexta Rodada, elevados índices de aplicação de multa, a despeito da manutenção, até então, da comprovação por declaração de primeira parte.
Já nas Rodadas Sete e Nove, que já tiveram blocos de exploração fiscalizados pela ANP, o percentual de multas aplicadas em relação ao total de blocos fiscalizados também é bastante significativo.
A Agência ainda apresenta uma segunda tabela (Tabela 2 da Nota ANP 6/201/CCL) contendo os totais de multas aplicadas e recolhidas entra os exercícios de 2011 a 2016. Destaca que os números refletem apenas fiscalizações relativas à Fase de Exploração, em que os investimentos são consideravelmente inferiores àqueles realizados na Etapa de Desenvolvimento. Assim, tendo as multas correlação direta com o montante dos investimentos realizados, a ANP espera que números bem mais elevados se tornem presentes para as fiscalizações no Desenvolvimento. A Agência Reguladora apresenta a seguinte conclusão sobre o tópico (peça 36, p. 21) :
As multas aplicadas, assim como o potencial de multas estimado pelos concessionários, aumentam a percepção de risco em relação aos investimentos, e o que é mais importante, não se reflete em nenhum benefício à cadeia fornecedora nacional, dado o viés punitivo da sistemática de conteúdo local vigente nesses contratos.
A ANP também apresenta crítica quanto à estratégia da Política, que atua principalmente na expansão da demanda, sem viabilizar as condições de oferta. Ressalta que incentivar a demanda sem viabilizar as condições de oferta pode, inclusive, provocar um desequilibro estrutural no mercado, gerando resultados como aplicação de multas ineficazes, que oneram projetos, resultando em possíveis perdas de investimentos no país e consequente redução de empregos; prática de preços e prazos excessivos pelo mercado fornecedor local; e alta frequência de pedidos de isenção de cumprimento de conteúdo local.
Neste sentido, aduz que o Pedefor foi criado justamente para estimular, valorar e reconhecer iniciativas de expansão da oferta, em busca de um novo direcionamento da PCL.
A Nota Técnica levanta ainda questões relacionadas à segurança jurídica dos mecanismos de Isenção e Ajuste. Neste ponto, cabe extrair os seguintes entendimentos da Agência (peça 36, p. 23) :
Os mecanismos de Isenção e Ajuste, concebidos para possibilitar solução excepcional a questões pontuais, dado os problemas apontados, e a sua utilização recorrente, agregam instabilidade adicional, vez que seu deferimento pela ANP é incerto, aumentando a insegurança jurídica tanto no Operador, com relação aos custos de seus projetos, quanto para a cadeia fornecedora local, em relação ao potencial de aquisição dos projetos.
Outra grande zona cinzenta diz respeito ao elemento discricionário da análise dos pedidos de isenção e Ajuste, uma vez que a maioria dos contratos estabelece que os pedidos de isenção e ajuste devem ser autorizados pela ANP de modo excepcional. O estabelecimento de cláusulas contratuais abertas, com conceito jurídico indeterminado, aumenta em demasia o grau de discricionariedade da ANP na análise dos pedidos, podendo comprometer a atuação do órgão regulador.
Aliada ao conjunto de críticas acima mencionadas, a ANP ainda apresenta questões associadas a dificuldades regulatórias da PCL. 
A primeira delas diz respeito à coexistência de dois níveis de obrigações nas tabelas de obrigações dos contratos celebrados entra as Rodadas Sete e Treze. Segundo a Agência, a duplicidade de obrigações gera distorções no cálculo de aplicação de penalidades, que precisam ser corrigidas internamente pela ANP por meio de duas fórmulas: o ajuste no Non Bis In Idem e a neutralização da variação de pesos.
A segunda dificuldade regulatória surge na harmonização das diferentes regras de Conteúdo Local em Acordos de Individualização da Produção (AIPs) , Compromissos de Individualização da Produção (CIPs) e Anexação de Áreas. Quando o AIP, o CIP ou a Anexação de Áreas envolvem contratos de Concessão, Cessão Onerosa e Partilha, provenientes de rodadas de licitações diferentes, e consequentemente, com diferentes configurações dos compromissos de conteúdo local em termos de áreas de atividades específicas, itens e subitens específicos ou globais apenas, surge a necessidade de harmonização das distintas regras aplicáveis e eleição da regra a ser adotada.
Um terceiro ponto diz respeito a aspectos de certificação dos compromissos contratuais. A ANP alega que a aquisição de bens e serviços na indústria de petróleo e gás, em geral, se dá de forma agregada, por meio da contratação de módulos ou pacotes específicos que, por sua vez, são compostos pelos diversos equipamentos ou serviços listados na tabela. O nível de detalhamento em que precisa descer uma atividade de certificação pode se tornar, assim, extremamente elevado, aumentando os custos desse serviço, sem, contudo, se traduzir em informações relevantes para o monitoramento da capacidade de atendimento do mercado de fornecedor.
Segundo a ANP, apesar de ter mais de 90 mil certificados emitidos em sua base de dados, a Agência não tem informações suficientes para dizer quais módulos de uma UEP são geralmente construídos no país, e com qual conteúdo local agregado.
A ANP conclui sua análise com base na Nota Técnica 6/2017/CCL, destacando os possíveis benefícios esperados para a Agência, para os Concessionários e para a Sociedade, em decorrência dos aditamentos contratuais a novas cláusulas e percentuais de conteúdo local.
A Agência Reguladora cita que a eliminação da possibilidade de solicitação de isenção de cumprimento de conteúdo local (bem como dos mecanismos de ajuste e transferência) , a simplificação da análise nos casos de AIP e CIP, e os aprimoramentos no sistema de certificação são os principais exemplos de efeitos positivos da realização de aditamento contratual para adoção das regras da 14ª Rodada.
No que tange aos concessionários, a Agência alega que com a aplicação de modelos mais flexíveis, os concessionários poderão identificar e selecionar autonomamente, entre os fornecedores locais, aqueles que apresentam maior competitividade de preço, prazo e qualidade em comparação aos seus concorrentes estrangeiros.
Além disso, em relação aos novos percentuais a serem praticados, segundo a ANP, os valores mínimos exigidos foram dimensionados com maior razoabilidade, considerando a capacidade de atendimento da indústria fornecedora. Para corroborar sua análise, são apresentados dois gráficos, contidos nas páginas 45 e 46 da Nota Técnica 6/2017/CCL, demonstrando que os percentuais médios de ofertas das licitantes vencedoras entre as Rodadas Um e Treze de Concessão, para os ambientes marítimos e terrestres, estão acima dos requisitos mínimos exigidos pela Resolução CNPE 7/2017 (Figura 2) . Os gráficos são reproduzidos na Figura 6.
Figura 6 - Ofertas vencedoras versus proposta atual - Terra e Mar
Fonte: Nota Técnica 6/2017/CCL (peça 36, p. 45-46) 
Ou seja, os valores ofertados pelos concessionários, sobretudo nas rodadas mais recentes, são bastante superiores àqueles definidos pela Resolução CNPE 7/2017. Assim, tal fato implica na diminuição do potencial de aplicação de multas, que tende a se asseverar na Etapa de Desenvolvimento, devido ao aumento considerável dos investimentos.
Por fim, em relação à sociedade a ANP ressalta que, a retomada das atividades de Exploração e Produção, reprimida nos últimos anos, é fundamental para a revitalização do mercado fornecedor. Resguarda que, níveis de conteúdo local muito elevados podem inibir a atividade, na medida em que comprometem a rentabilidade dos projetos de E&P, podendo eventualmente gerar cancelamentos ou postergações indesejadas. Com compromissos de conteúdo local mais flexíveis, e com índices mais adequados para a realidade atual, pode-se destravar investimentos que estão na margem de sua viabilidade, o que ensejará maior utilização da indústria nacional, com a consequente geração de empregos e aumento da arrecadação estatal sobre a produção.
I.1.1.3. A Legalidade e a Competência da ANP para o Aditamento Contratual
No que tange à legalidade da alteração contratual, bem como a competência da Agência Reguladora para regulamentar tal proposta, as principais evidências neste sentido são apresentadas nos seguintes documentos: Nota Técnica ANP 6/2017/CCL, Parecer AGU/312/2017, Nota Técnica 11/2017/CCL e Parecer AGU/198/2018.
O Parecer AGU/312/2017 (peça 37, p. 9) destaca no tópico 2.6 os argumentos acerca da possibilidade jurídica do aditivo contratual.
Primeiramente o Parecer frisa que os contratos foram celebrados à luz da Lei do Petróleo, e os licitantes tinham plena consciência das condições com as quais estavam concordando. Relembra que em alguns desses contratos, tal concordância foi até exagerada pelo fato de terem sido feitas ofertas de índices de conteúdo local acima do mínimo previsto no Edital como estratégia para se aumentar a nota de oferta, como previstos nos instrumentos licitatórios. Nesta esteira, não considera que essas licitantes possam ser enquadradas como hipossuficientes, pois, no momento da assinatura dos contratos estavam, ou deveriam estar, cercadas da mais avançada assessoria técnica e jurídica para elaboração de suas propostas. Assim, a favor da manutenção dos contratos advogam os princípios da vinculação ao instrumento convocatório e o pacta sunt servanta.
Por outro lado, não seria possível inferir, de tais princípios, que o contrato seja absolutamente imutável. Assim, afirma o Parecer, que é amplamente reconhecida na doutrina a possibilidade de alteração contratual, seja entre partes privadas, seja envolvendo a administração pública. Mais do que isso, chega-se a falar que o contrato é essencialmente mutável, diante dos longos períodos envolvidos. A motivação dessa mutabilidade intrínseca seria a preservação do interesse público. O Parecer apresenta dois entendimentos neste sentindo, abaixo reproduzidas. O primeiro do Ex-Ministro do TCU, José Antônio B. de Macedo, por meio do Acórdão 215/1999, e o segundo, do atual Ministro do STF, Luís Roberto Barroso.
Iniciamos o percurso, lembrando que a mutabilidade é da própria natureza do contrato administrativo, é imanente a ele. (...) Bom de ver que tal prerrogativa não decorre de uma condição de superioridade da Administração em relação ao contratado, mas senão de sua condição de curadora dos interesses públicos primários, também denominados interesses coletivos primários. É a supremacia do interesse público e a indisponibilidade deles que fundamenta a existência do contrato administrativo e do seu traço distintivo: a mutabilidade. (TCU, DOU 21 mai. 1999, Decisão 215/1999, Rel. Min. José Antônio B. de Macedo) 
A doutrina destaca como uma das características dos contratos administrativos a possibilidade de mudanças nas suas cláusulas de execução, o que é muitas vezes denominado como mutabilidade do contrato administrativo. Trata-se, a rigor, do poder dever conferido à Administração de alterar o objeto do contrato ou as condições de sua execução de modo que o ajuste realize da melhor forma possível o interesse público que motivou sua celebração" (BARROSO, Luís Roberto. Parecer disponível em http://luisrobertobarroso.com.br/wp-content/themes/LRB/pdf/concessao_rodoviaria.pdf. (grifo nosso) 
Assim, a alteração estaria justificada diante da necessidade de que o ajuste realize, da melhor forma possível, o interesse público que motivou sua celebração. 
De outro prisma, o Parecer relata que a possibilidade de aditamento também foi prevista expressamente nos contratos de concessão da ANP. Cita como exemplo a cláusula trigésima quarta, do contrato de concessão da 13ª Rodada de Licitações da ANP, particularmente, o subitem 34.2:
Quaisquer modificações ou aditivos a este Contrato deverão observar a Legislação Aplicável e somente terão validade se realizados formalmente e por escrito e assinados pelos representantes das partes.
Ressalva ainda o Parecer que não houve limitação dos temas que podem ser tratados por meio de aditivo. Sustenta que tal previsão decorre do fato de os contratos de concessão estarem sujeitos a uma longa duração, com prazos superiores a duas décadas.
Desta forma, expõe que para que ocorra consentimento da administração para uma alteração contratual é necessário, em primeiro lugar, que tal alteração esteja fundamentada, de forma concreta, no interesse público, ainda que chamado de interesse nacional, política pública, etc. Além disso, é necessário que eventual consentimento respeite os princípios jurídicos aplicados à Administração Pública, como o princípio da isonomia, vinculação ao edital, publicidade, participação popular e eficiência administrativa.
Quanto à existência do interesse público, ressalva que é inequívoco que se trata de uma avaliação que diz respeito ao mérito administrativo, que repousa na esfera de discricionariedade da autoridade pública competente e não do órgão de consultoria jurídica. 
O Parecer apresenta, como argumentos de interesse público da CCL os argumentos trazidos pela Nota Técnica 6/2017/CCL, o Acórdão 3072/2016-TCU-Plenário, produzido no âmbito da Auditoria Operacional do CL, e a Manifestação do MME, por intermédio da Nota Técnica 21/2017/DEPG/SPG, que faz considerações importantes sobre o entendimento do Ministério a respeito dos índices de conteúdo local fixados anteriormente à instauração do Pedefor e os índices estabelecidos já no âmbito desse Programa.
O Documento da Procuradoria ainda destaca que não cabe à ANP decidir os índices de conteúdo local a serem exigidos dos concessionários, pois se trata, inequivocamente, de uma política pública para o setor de petróleo e gás, de atribuição legal do CNPE. Assim concluiu (peça 37, p. 10) :
35. Não foi por outro motivo que a ANP, apesar de registrar suas ressalvas em relação à forma de execução da política de conteúdo local, diante das dificuldades até mesmo para aferição dos índices com base em tabelas de itens e subitens que não refletem a realidade da indústria, continuou realizando as licitações com as cláusulas de conteúdo local estabelecidas na política.
36. Nesse cenário, a edição da Resolução CNPE 07/2017 representa uma quebra desse paradigma. Ainda que a resolução não trate das rodadas anteriores, fica claro da redução de índices implementada, aliada às considerações do próprio MME mencionadas acima, que se tratou não apenas de uma mudança de política industrial com efeitos prospectivos, mas de um tácito reconhecimento de que os índices anteriores haviam sido fixados em patamares exagerados, e acompanhados de regras que tornam a própria fiscalização do contrato por demais complexa, e até mesmo inatingível. Essas dificuldades de fiscalização atingem diretamente a ANP, que na condição de gestora dos contratos de concessão, se vê obrigada a fazer cumprir as regras de conteúdo local com todos os complicadores narrados acima.
37. Surge então, para a ANP, uma legítima motivação, fundada em elementos de interesse público - cuja aferição, não custa lembrar, compete ao gestor público - na realização de alterações nos contratos anteriores.
Assim, o Parecer defende que diante de todas as dificuldades e problemas ocasionados pelo regramento anterior, a iniciativa da ANP de aditamento propõe apenas a aplicação da nova Política de Conteúdo Local definida pelo CNPE (Resolução CNPE 7/2017) , amplamente discutida no âmbito do Pedefor, aos contratos já firmados.
Já o Despacho 467/2018/PFANP/PGF/AGU (peça 41, p. 5) , que aprova o Parecer AGU 198/2018, defende que as normas regulatórias que à época passaram por consultas e audiências públicas, foram objeto de adesão livremente manifestada pelos agentes, em regra grandes empresa petrolíferas, sabedores das obrigações e riscos assumidos. Contudo, não seria em função da adesão voluntária do particular às regras, que estas se tornam imutáveis. Assim, deve o regulador, principalmente em contratos de longo prazo relativos a setores da economia sujeitos a elevado grau de mutações, incertezas e constante evolução da tecnologia, como o setor petrolífero, com base no princípio da eficiência e da consensualidade, efetivar as modificações necessárias para corrigir os rumos do mercado e adaptar os contratos à nova realidade que se apresenta. Nesse sentido, apresenta ensinamento de Flávio Amaral Garcia:
Mas essa circunstância não diminui a importância da função regulatória exercida pela agência, que não se limita a atuar como um mero fiscal externo do contrato, a operar a partir de uma lógica mecânica de verificação ou não do cumprimento das obrigações pelos contratantes. Muito ao contrário.
Como se pretendeu demonstrar no item anterior, a regulação por contrato é naturalmente incompleta, inacabada e dotada de lacunas que deverão ser objeto de uma atuação integrativa da agência capaz de manter o equilíbrio sistêmico entre os interesses juridicamente protegidos de todas as partes envolvidas.
 (GARCIA, Flávio Amaral. A mutabilidade e incompletude na regulação por contrato e a função integrativa das Agências. Revista de Contratos Públicos - RCP, Belo Horizonte, ano 3, n. 5, p. 59-83, mar./ago. 2014.) 
 (grifo nosso) 
O Despacho registra que a regulação acabou não atingindo ao fim a que se destinava. Assim, não se verificou o desenvolvimento da indústria nacional no setor nos últimos anos, conforme comprova a queda drástica do número de poços perfurados e de declarações de comercialidade entre o período de 2004 e 2007. Deste modo, afirma o Despacho que pelos resultados que eram esperados e aqueles efetivamente ocorridos, restaria evidenciado que a regulação falhou. Nesta esteira, destaca a seguinte doutrina sobre falha regulatória (peça 41, p. 18) :
Desde a década de 70, período no qual já havia um crescimento significativo de sistemas regulatórios, nota-se que, com freqüência, a regulação não é capaz de atingir o fim ao qual se presta, ou o faz de modo ineficiente, gerando problemas em outros setores da economia e da sociedade, não raro operando a custos administrativos tão altos que chegam a ultrapassar os benefícios sociais gerados. (RAGAZZO, Carlos; RODRIGUES, Eduardo. "Proporcionalidade e melhora regulatória a regulação dos serviços de táxi". P. 5) 
 (grifo nosso) 
Assim, de acordo com a Procuradoria, se notória é a falha, e demonstrado o interesse público na alteração pretendida, deve o regulador, atento à sua função, zelar pela eficiência demandada no art. 37 da Carta Magna. Portanto existiria uma relação de Poder-dever a ser resguardada.
De outra perspectiva, o Parecer exprime que não se nega que o conteúdo local foi, durante um tempo, critério de julgamento do processo licitatório das concessões petrolíferas. Tal fato, porém, não impediria a atualização da política. Na visão do Parecer, o que se veda são as alterações posteriores ao procedimento licitatório que, em violação ao princípio da vinculação ao edital, visem fraudar a licitação, beneficiar injustificadamente o licitante vencedor, em detrimento dos demais, ou, de outro lado, visam prejudicá-lo impondo-lhe obrigações mais gravosas do que aquelas inicialmente previstas.
Tutela ainda que, esse não seria o caso, contudo, pois as alterações propostas surgem anos após a realização das rodadas a que se referem. A última Rodada que se enquadraria na Resolução, a 13ª Rodada, ocorreu em 2015. Portanto, haveria um suficiente lapso temporal entre a assinatura do último contrato e a intervenção pretendida. As mudanças, na verdade, seriam fruto de uma necessidade de mudança verificada ao longo dos anos. Portanto, não haveria violação do princípio da vinculação ao Edital. Ao final, registra a seguinte passagem do autor Carlos Ari Sundfeld:
Do exposto, pode-se concluir que a vinculação do contrato ao instrumento convocatório e à proposta vencedora, embora continua a regra geral, admite mitigações. É preciso, para tanto, que circunstancias fáticas supervenientes tornem necessária a adaptação do contrato à nova realidade. Tal é a conclusão que mais se coaduna com as próprias finalidades da regra que estabelece a necessidade de vinculação (evitar a fraude e garantir a melhor proposta para a Administração Pública) . Além disso, é corroborada pelo fato de que a Lei 8.666, em vez de afastar qualquer possibilidade de adaptação contratual a um novo contexto, expressamente admitiu hipóteses de alteração (art. 65) . (Sundfeld,, Carlos Ari, A vinculação ao edital da licitação e o problema da alteração das condições contratuais. Interesse público, Porto Alegre, v. 5, n 23, p 74-88, jan/fe. 2004) 
 (grifo nosso) 
Em relação ao respeito aos princípios da Administração Pública, de modo a legitimar a intervenção estatal, tanto a Nota Técnica 6/2017, como os Pareceres AGU 302/2017 e AGU/198/2018 destacam os princípios da realidade, da evolução regulatória, da isonomia e da eficiência administrativa.
Quanto ao princípio da realidade, tem-se que, nenhuma norma administrativa pode ignorar o mundo dos fatos. De acordo com a Nota Técnica 6/2017/CCL (peça 36, p. 41) o MME reconheceu, por meio da Nota Técnica 21/2017/DEPG/SPG que " (...) hoje percebemos que os percentuais estabelecidos à época são muito acima dos possíveis de serem realizados atualmente, conforme pode ser verificado nos percentuais estabelecidos para as rodadas a serem realizadas em 2017."
No que tange à evolução regulatória, a Nota Técnica 6/2017/CCL (peça 36, p. 41) ressalta que a criação do Pedefor propiciou estudos e subsídios para a Resolução CNPE 7/2017, representando mudança de paradigma importante, alterando o viés punitivo da política de conteúdo local, com vistas à criação de instrumentos de incentivo.
Quanto à isonomia, a Nota Técnica 6/2017/CCL (peça 36, p. 42) assevera que é entendimento da área técnica que o reconhecimento dos benefícios da evolução regulatória somente para os contratos das rodadas futuras, e para a revisão do contrato da Cessão Onerosa, poderia representar atentado ao princípio da isonomia. As críticas ao modelo anterior, reconhecidas pelo CNPE, MME, ANP e TCU, bem como pelos operadores, exigiria solução de forma isonômica para todos os agentes regulados, independentemente do regime de contratação - Concessão, Cessão Onerosa e Partilha de Produção.
Por fim, a respeito da eficiência administrativa, o Parecer AGU 312/2017 (peça 37, p. 10) destaca que princípio exige que a Administração Pública adote medidas de economia e eficiência com o fim de atingir o interesse público. Neste sentido, a proposta de aditamento apresentaria uma contrapartida: junto com a redução dos índices de CL, os concessionários que venham a aderir à proposta abririam mão dos mecanismos de Isenção, já que este instrumento foi abolido pela Resolução CNPE 7/2017. Assim, a ANP teria inegável redução da demanda por esse instrumento que tem se demonstrado complexo e consumidor de recursos. 
I.1.1.4. A Definição dos Percentuais de Conteúdo Local no Aditamento
Em relação à definição dos percentuais de CL propostos para o aditamento contratual, como explicado na seção III.1.1.1 (Visão Geral) , a proposta de percentuais adotada pela ANP para a minuta inicial da Resolução 726/2018 baseava-se nos percentuais adotados pela Resolução CNPE 7/2017. Esses percentuais foram demonstrados na Figura 2.
Como discutido, contudo, após a realização de Consulta e Audiência Públicas da minuta em tela, e tendo em vista uma ampla discussão com agentes do mercado, a ANP recebeu cartas de agentes econômicos propondo novas segmentações e percentuais de compromisso de conteúdo local para aditamento da cláusula de conteúdo local dos contratos celebrados.
Como registrado na Nota Técnica 6/2017/CCL, a ANP entendeu que, para que qualquer alternativa diferente fosse considerada na Resolução 726 da ANP, seria necessária manifestação do CNPE via resolução específica.
Desta forma, tendo em vista os questionamentos feitos por vários segmentos da indústria, foi recomendado pelo CNPE que a ANP solicitasse novo prazo junto ao TCU, e que fosse realizada discussão sobre o modelo alternativo de aditamento dentro do Pedefor, que apresentaria proposta ao CNPE para deliberação. 
Na Nota Técnica 11/2017/CCL (peça 34, p. 10) , a ANP recebeu, entre os dias 24/11/2017 e 5/12/2017 sugestões do Sindicato Nacional da Indústria da Construção e Reparação Naval Offshore (Sinaval) , da Associação Brasileira, da Indústria de Tubos e Acessórios de Metal (Abitam) , da Associação Brasileira da Indústria de Máquinas e Equipamentos (Abimaq) e do Instituto Aço Brasil para nova segmentação e novos percentuais de compromisso de conteúdo local aplicáveis ao aditamento facultativo dos contratos. Um resumo das solicitações é apresentado a seguir.
O Sinaval, em sua Carta CO-244/17, sugeriu a segmentação do macrogrupo UEP em quatro itens (engenharia; máquina e equipamentos; construção do casco; e construção e integração de módulos) , todos com 40% de compromisso de CL mínimo, além de um percentual global para UEP, conforme a Figura 7.
Figura 7 - Proposta macrogrupo UEP - SINAVAL
Fonte: Nota Técnica 11/2017/CCL (peça 34, p. 10) 
Já a Abitam, a Abimaq e o Instituto Aço Brasil sugeriram a segmentação dos macrogrupos "Construção de Poço" e "Sistema de Coleta e Escoamento" em bens e serviços, e conteúdo local mínimo de 40% para cada um dos itens, conforme indica a Figura 8.
Figura 8 - Propostas Abitam, Abimaq e Instituto Aço Brasil
Fonte: Nota Técnica 11/2017/CCL (peça 34, p. 10) 
No item V.2 da Nota Técnica 11/2017/CCL (peça 34) a ANP registra que a base de dados que possui não é suficiente para estimar, sem estudos mais aprofundados, a capacidade de atendimento do mercado fornecedor local de bens e serviços relativos à indústria de petróleo e gás natural e, portanto, para definição de percentuais de compromisso de conteúdo local para as próximas rodadas.
No entanto, de acordo com a Agência, a análise empreendida para o pedido de Isenção de conteúdo local para o FPSO Piloto de Libra permite à ANP avaliar, de maneira mais balizada, as sugestões enviadas pelas entidades acima mencionadas.
No que tange as sugestões da Abitam, Abimaq e do Instituto Aço Brasil, a Agência alega que apesar de apontarem para a separação entre bens e serviços para os macrogrupos "construção de poço" e "sistemas de coleta e escoamento", nas reuniões iniciais para alinhamento de proposta alternativa mencionada anteriormente apenas o macrogrupo "UEP" era tema de proposta de segmentação.
Baseado neste pedido, e tendo em vista a ausência de estudos mais detalhados, a ANP sugeriu, por meio da Nota 11/2017/CCL, a manutenção dos percentuais para os macrogrupos "Construção de Poço" (25%) e "Sistema de Coleta e Escoamento" (40%) , até então aplicadas, nas regras do aditamento. 
Em relação à proposta do SINAVAL para o item "construção do casco", a ANP destaca que aplicou a análise relativa ao pedido de Isenção do FPSO Piloto de Libra como referência para um novo modelo de exigência para o macrogrupo UEP. Assim, a consequência foi a eliminação de exigência específica para este item. A justificativa é que o histórico da construção e conversão de cascos das UEPs mais recentes demonstram a opção para a realização dessas atividades em estaleiros asiáticos. Assim, generalizar compromisso de 40% para todas as unidades a serem contratadas pode significar criação de gargalo e fonte de novos atrasos e comprometimento dos projetos de desenvolvimento da produção.
Para o grupo "engenharia" o Contrato de Partilha da Produção vedava a possibilidade de concessão de Isenção ou Ajuste para os itens de Engenharia Básica e Engenharia de Detalhamento. A ANP informa que a CCL não realizou estudos específicos sobre esses itens, e recomendou, para o caso de Libra, a manutenção dos compromissos originalmente fixados no contrato. Os compromissos com Engenharia Básica e Engenharia de Detalhamento eram aplicados a três subsistemas da UEP: casco, plantas; e instalação e integração de módulos, e fixados em 90%.
Assim, a ANP ressalta que, ainda que não tenha realizado análise específica sobre o item engenharia, a Agência entende que o valor proposto pelo Sinaval (40%) é razoável, bem como a própria segmentação da engenharia em item específico, dada sua importância estratégica para retenção de emprego de alta qualidade e maior potencial de sinergia com o mercado fornecedor local de bens e outros serviços.
Para o item "Máquinas e Equipamentos", a recomendação da área técnica para o caso de Libra contemplou tanto o reconhecimento da isenção (ex: turbinas a gás, queimadores e tanques) como a manutenção dos compromissos originais (ex: filtros) , ou o ajuste nos compromissos (ex: bombas, vasos de pressão) . Assim, a ANP ponderou o resultado da análise (em termos de percentual de compromisso) pelo peso no investimento total (estimativa fornecida pela Petrobras) , chegando a um conteúdo local de 33% para o total de máquinas e equipamentos da UEP. 
A área técnica da ANP considera que a fixação de um percentual mínimo de compromisso para esse grupo em 40% é considerada, pela área técnica, como possível de se realizar, tendo em vista outras iniciativas relativas ao Conteúdo Local em andamento, tais como a revisão da Resolução ANP 19/2013 (metodologia de medição de conteúdo local) e a própria previsão de mecanismos de incentivos (via multiplicadores aplicados sobre o CL aferido) , a serem definidos no âmbito do Pedefor.
No que se refere ao item "Construção, Integração e Montagem", a ANP informa que, de acordo com os dados do Processo de Libra, a construção/conversão do casco responderia aproximadamente por 60% do gasto total relativo ao grupo. Quanto aos módulos, o cenário base de referência da ANP considerou a realização de 10 dos 20 módulos no Brasil. Entre esses módulos estão: VRU (unidade de recuperação de vapor) , separação de óleo de alta e baixa pressão, desidratação de gás, injeção de água do mar, tratamento de água do mar, medição fiscal, knock-out do Flare, remoção de CO2 e lay-down area. Assim, de modo geral, a Agência entende que os módulos reconhecidos como passíveis de serem fabricados no Brasil são de menor complexidade, já que a maior parte dos equipamentos complexos não tem fabricação nacional. Informa ainda que os serviços de engenharia prestados nessa fase passarão a ser contabilizados no novo grupo criado especificamente para aferir o conteúdo local com essas atividades. 
Considerando essas informações, a ANP estima cerca de 25% de CL nesse novo grupo de construção, integração e montagem. Desta forma, para a Agência, a proposta de 40% no grupo, trazida pelo SINAVAL, se mostra bastante desafiadora para a indústria, o que exigirá mecanismos de incentivo (especialmente aplicação de multiplicadores) para viabilizar o cumprimento sem risco de penalização aos concessionários.
Em reunião realizada na ANP em 12/12/2018, um dia após a divulgação da proposta que a ANP submeteria, por meio da Nota Técnica 11/2017/CCL, para apreciação do Pedefor, o Sinaval apresentou, à ANP, outra proposta de detalhamento, reproduzida na Figura 9.
Figura 9 - Segunda Proposta do Sinaval
Fonte: Nota Técnica 11/2017/CCL (peça 34, p. 16) 
A ANP informa que em relação a posição inicial do SINAVAL, a segunda proposta apresenta uma flexibilização quanto à exigência específica para a construção do casco, que passa a ser considerada juntamente com a linha de construção, integração e montagem dos módulos.
O Sinaval colocou algumas condições para a proposta considerada flexível: compromisso de 40% no Global da UEP; Não haver compensação entre macrossegmentos; considerar navios aliviadores como parte do sistema de coleta e escoamento; e que a proposta fosse refletida nas próximas rodadas.
Quanto à fixação de um compromisso global para a UEP, a ANP entende que os três grupos já agregam todos os dispêndios realizados em correspondência com o modelo anterior, que não previa, da mesma forma, um compromisso global para UEP, mas apenas para a Etapa de Desenvolvimento da Produção de modo geral.
A ANP, contudo, recomenda que não haja sobreposição de compromissos entre global e itens/segmentos, não apenas porque os subconjuntos somados já devem incluir todos os dispêndios relativos à UEP, mas também porque seria criado complicador adicional no caso de aplicação de penalidades (Non Bis In Idem) .
No que se refere à compensação entre macrossegmentos, a ANP defende, conforme consta na Cláusula 20.10 do Contrato de Concessão da 14ª Rodada, a Transferência de Excedente para o módulo da Etapa de Desenvolvimento subsequente, entre os mesmos macrogrupos. Ou seja, não é permitida a transferência entre grupos, mas permite-se a transferência de excedente de um grupo para o mesmo grupo no módulo subsequente.
Em relação à consideração dos navios aliviadores como parte do sistema de coleta e escoamento, a Agência defende que não há previsão de exigência de Conteúdo Local para esses itens, que são considerados como pertencentes à Fase de Produção. Além disso, por não ter sido um item de exigência nos contratos entre a 7ª e a 13ª Rodada, não há navios aliviadores certificados e a construção de novos navios para esses contratos em andamento, poderia inviabilizar muitos projetos ou seria mais um item gerador de multas.
Em relação ao último tópico exigido pelo Sinaval, que sugere que a proposta seja refletida para as próximas rodadas, a ANP entende que o modelo alternativo foi encarado pela Agência, desde o início, como uma saída conciliadora para evitar os prejuízos de eventual judicialização do processo de regulamentação proposto, e não uma revisão do modelo recomendado pelo Pedefor ao CNPE para as próximas rodadas. Assim, a ANP não defende que a proposta seja refletida para as próximas rodadas, sem o necessário aprofundamento da discussão.
I.1.2. Análise da Manifestação da ANP
No que tange às questões de interesse público que motivaram a proposta de aditamento contratual, e diante do conjunto de evidências trazidas pela documentação apresentada pela ANP, é possível formar convicção de que houve interesse público legítimo em estender as novas regras de Conteúdo Local para os contratos celebrados até a 13ª Rodada de Concessão, incluindo a possibilidade para os Contratos de Partilha de Produção e da Cessão Onerosa.
Como se depreende da síntese da documentação recebida, diversas falhas da Política vigente vinham sendo noticiadas pela ANP. Os principais gatilhos para a proposição da mudança, entretanto, como destacado pela Agência, foram a determinação para a regulamentação do Instrumento de Isenção contida no Acórdão 3072/2016-TCU-Plenário, de relatoria do Ministro José Múcio Monteiro, o exame do pedido de Isenção do CL do FPSO Piloto de Libra e as declarações do MME contidas na Nota Técnica 21/2017/DEPG/SPG. Diante das críticas registradas nesses documentos e do conhecimento dos inúmeros problemas da Política vigente, a ANP, no exercício de seu poder-dever, viu-se diante da oportunidade de fomentar uma evolução regulatória e uma maior eficiência administrativa das regras de Conteúdo Local.
Por meio da Nota Técnica ANP 6/2017 a Agência apresenta e fundamenta, mediante diversos exemplos, as principais falhas presentes na Política de Conteúdo Local aplicada aos contratos anteriores. Vê-se então que as mudanças pretendidas pela RANP 726/2018 não buscam apenas aplicar percentuais de CL mais factíveis aos contratos assinados nas rodadas anteriores, mas resolver uma série de problemas que tem impactado a atratividade e o desenvolvimento do setor, gerando externalidades negativas para o mercado de trabalho e para a arrecadação estatal. 
Como registrado pela Agência, os percentuais definidos para os contratos anteriores, pelas antigas administrações, não levaram em conta a capacidade real de oferta da indústria. Na realidade, foram definidos na ausência de uma metodologia e uma base de dados de referência adequadas. De outra forma, a PCL vigente foi desenhada basicamente para expandir a demanda, desatendendo as forças de oferta. Por outro lado, os percentuais definidos pela Resolução CNPE 7/2017, ao que tudo indica, foram fruto de estudos promovidos pelo Pedefor, estando os percentuais abaixo das médias de CL ofertados pelos vencedores dos contratos vigentes das rodadas anteriores. Assim, com maiores probabilidades de serem alcançados.
Foi evidenciado que a tabela de compromissos na forma de itens e subitens, criada a partir da Sétima Rodada, dificultou o alcance dos percentuais mínimos de CL firmados. A inflexibilidade promovida pela tabela mostrou-se inadequada para diferentes formas de contratação, como no caso dos afretamentos. Além disso, o alto nível de detalhamento de itens tornava o mecanismo de certificação altamente custoso e, em muitas situações, impossível de ser realizado. Soma-se a isso o fato do Conteúdo Local ter se tornado critério de oferta, a partir da Sétima Rodada, potencializando o superdimensionamento do CL oferecido pelos concessionários.  
Como demonstrado, os resultados mais negativos da combinação dessas falhas foi o crescente número de pedidos de Isenção e Ajuste, aliados ao grande volume de multas aplicadas. Se por um lado os exames dos pedidos de Isenção possuem uma carga elevada de subjetividade e demandam elevados recursos de pessoal da ANP, tendem a ficar cada vez mais frequentes com a entrada das Etapas de Desenvolvimento dos contratos. Ao final, a Agência reguladora consigna os benefícios que podem ser transferidos para a sociedade, para os concessionários e para a eficiência administrativa da ANP.
Assim, diante das evidências trazidas pela ANP, não logrou êxito o denunciante ao comprovar que a edição da RANP 726/2018 não foi fundamentada em razões de interesse público. 
Em relação à legalidade da alteração contratual, bem como a competência da Agência Reguladora para regulamentar tal proposta, o conjunto de documentos técnicos encaminhados pela ANP trouxe robustos elementos para corroborar a legalidade e a competência da Agência para a alteração contratual, com bases em resoluções emanadas do CNPE e do Pedefor.
O primeiro ponto defendido pelos Pareceres jurídicos e por diversos doutrinadores citados é o reconhecimento da existência de uma mutabilidade intrínseca nos contratos administrativos. Tal mutabilidade, asseverada para contratos de longa duração, como os de exploração e produção de óleo e gás, é condição para se garantir o atingimento do interesse público. Assim, para que qualquer ajuste das condições iniciais ocorra, é necessário que haja fundamentação em razões de interesse público. Isso foi de fato o que ocorreu, como ficou acima demonstrado pelas justificativas de interesse público apresentadas. Por outro lado, os próprios contratos de exploração e produção possuem cláusulas prevendo a possibilidade de alteração com anuência das partes.
Ainda no campo da legalidade da alteração contratual, os pareceres não negam que o conteúdo local foi, durante muito tempo, critério de julgamento do processo licitatório das concessões petrolíferas. Essa questão foi também abordada na instrução preliminar (peça 9, p. 22-23) . Ficou demonstrado naquela ocasião a baixa lesividade de uma possível alteração dos percentuais de CL na ordem de classificação dos ofertantes nas rodadas 7 a 13. Tem que se ter em mente, igualmente, que a alteração pretendida pela Resolução 726/2018 atinge de forma isonômica todos os contratos, não fazendo qualquer diferenciação. Mesmo os licitantes que foram vencidos, se estivessem hoje na condição de contratados, seriam submetidos às mesmas regras.
Ademais, como assevera o Parecer AGU/312/2017, a última Rodada que se enquadra na RANP 726/2018, a 13ª Rodada, ocorreu em 2015. Portanto, há um suficiente lapso temporal entre a assinatura do último contrato e a intervenção pretendida pela Resolução. Desta forma, as alterações não visam fraudar licitação ou beneficiar injustificadamente o licitante vencedor, em detrimento dos demais.
A alteração busca tão somente corrigir as reconhecidas falhas regulatórias introduzidas pela Política vigente. Nestas condições, como destaca a documentação encaminhada, resta ao regulador atender às suas funções, zelando pelo princípio da eficiência demandada no art. 37 da Constituição Federal de 1988.
 Em relação à competência da ANP para propor e regulamentar o aditamento, os Pareceres acertam ao tratar a ANP não como formuladora da Política, mas sim como apenas aplicadora das regras definidas pelo CNPE. As alterações propostas pela RANP 726/2018 tem como referência a Resolução CNPE 7/2017, cujas bases foram fundadas no âmbito das discussões do Pedefor. Portanto, a Agência Reguladora não inova em nada. Reconhecendo que os índices anteriores haviam sido fixados em patamares exagerados, e estavam acompanhados de regras que tornam a própria fiscalização do contrato por demais complexa, e até mesmo inatingível, a ANP, na condição de gestora dos contratos de concessão, se viu em legítima motivação para propor evoluções regulatórias em face da edição da Resolução CNPE 7/2017. Assim, não há que se falar em exorbitância das competências da Agência, como comunica o denunciante. Como se observa, a atuação da Agência foi pautada nos princípios da realidade, da evolução regulatória e, principalmente, da eficiência administrativa.
Por fim, cabe analisar os procedimentos que conduziram a definição dos percentuais de Conteúdo Local aplicados na RANP 726/2018. 
Como registrado por meio da Nota Técnica ANP 11/2017/CCL, que apresentou ao Pedefor a proposta de modelo de exigências de conteúdo local para o aditamento dos contratos em vigor, a proposta inicialmente inserida na minuta da RANP 726 previa a utilização dos percentuais definidos pela Resolução CNPE 7/2017, cujas bases foram estabelecidas no âmbito do Pedefor.
Após a Audiência e a Consulta Pública realizadas, contudo, a Agência recebeu manifestações de setores da indústria propondo alterações estruturais nas tabelas e em seus percentuais. Como se vê pela síntese das justificativas da ANP, percebe-se que a Agência buscou conciliar, na medida do possível, os interesses da indústria na proposta de regulamentação. Tanto foi assim que criou três novos subgrupos para o macrogrupo UEP, com CL de 40% cada um. Rememora-se que antes da alteração, a Resolução CNPE 7/2017 previa apenas 25% para um macrogrupo global UEP (Figura 2) .
Como salientado pela Agência, mudanças mais profundas demandam estudos mais robustos, dado que a Agência, por si só, não possui base de informação suficiente para embasar alterações nessa profundidade. Além disso, tais alterações devem ser conduzidas em fórum próprio, ou seja, o Pedefor.  
Assim, como salienta a seção III.1.1.1 (Visão Geral) a proposta final estabelecida por meio da Nota ANP 11/2017/CCL foi encaminhada ao Pedefor que, a partir desta manifestação, publicou a Resolução Pedefor 1/2018, recomendando o CNPE as alterações na Política vigente para os contratos assinados até a 13ª Rodada. O CNPE, seguindo as recomendações do Pedefor, editou a Resolução CNPE 1/2018, autorizando a ANP a aplicação de novos percentuais aos contratos.
Vê-se, assim, no que tange à definição dos percentuais de CL definidos na RANP 726/2018, também não há que se falar em ilegalidade por parte da ANP, pois a proposta de alteração seguiu fielmente o rito definido nos normativos.
I.2. Diligência do CNPE 
I.2.1. Síntese da Documentação Encaminhada Pelo CNPE
O CNPE, de acordo com a proposta de encaminhamento da instrução preliminar à peça 9, foi diligenciada nos seguintes termos (peça 9, p. 29-30) :
60.5 diligenciar o Conselho Nacional de Política Energética (CNPE) , com fundamento no art. §1º, art. 157 do RI/TCU, para que, no prazo de quinze dias, apresente a documentação acerca das seguintes questões:
a. Notas técnicas e pareceres jurídicos que fundamentaram a formulação da Resolução CNPE 1/2018, incluindo a faculdade apresentada à ANP para avaliar a possibilidade de adotar exigências de Conteúdo Local distintas daquelas vigentes nos Contratos assinados até a Décima Terceira Rodada de Concessão, da Primeira e Segunda Rodadas de Partilha de Produção e da Cessão Onerosa, configurando uma aplicação retroativa dos novos índices, que altera o estabelecido originalmente nos editais e contratos das áreas arrematadas anteriormente. 
 (grifo nosso) 
O CNPE, em resposta à solicitação acima descrita, encaminhou à SeinfraPetróleo o Ofício 43/2018/CNPE-MME (peça 25) , de 23/10/2018, contendo a Nota Informativa 13/2018/DEPG/SPG, de mesma data, da Secretaria de Petróleo, Gás Natural e Biocombustíveis (SPG) , acompanhada de quatorze anexos como notas técnicas, pareceres e resoluções.
Posteriormente, por solicitação da SeinfraPetróleo, em 12/2/2019, foram encaminhadas, pelo MME, na mesma data, a Nota Técnica 3/2018/DEPG/SPG (peça 30) , de 27/2/2018; o Parecer 152/2018/CONJUR-MME/CGU/AGU (peça 31) , de 7/3/2018; a Exposição de Motivos (EM) 16/2018-MME (peça 32) , de 21/3/2018; a Nota Técnica 36/2017/DEPG/SPG (peça 28) , de 24/10/2017; e o Parecer 744/2017/CONJUR-MME/CGU/AGU (peça 29) , de 15/2/2018. Esses documentos são mencionados no texto da Nota Informativa 13/2018/DEPG/SPG, contudo, não foram encaminhados no pacote original anexo ao Ofício 43/2018/CNPE-MME.
A Tabela 1 relaciona todos os anexos encaminhados inicialmente por meio do Ofício 43/2018/CNPE-MME, bem como os demais documentos trazidos em 12/2/2019 (Extras) . Para facilitar a compreensão, os documentos foram organizados de forma cronológica.
Tabela 1 - Anexos ao Ofício 43/2018/CNPE-MME e ao encaminhamento em 12/2/2019
	Anexo N./ itens não digitalizáveis
	Documento 
	Conteúdo
	Data de elaboração/publicação

	11
	Parecer AGU/125/2017
	Parecer da Procuradoria Federal junto à ANP, tratando da Nota Técnica ANP 1/2017/CCL (Revisão 0) .
	27/03/2017

	10
	Nota Técnica ANP 6/2017/CCL
	Proposta de adoção das novas diretrizes relativas ao Conteúdo Local nos contratos das Rodadas anteriores.
	20/06/2017

	12
	Parecer AGU/312/2017
	Parecer da Procuradoria Federal junto à ANP, tratando da Nota Técnica ANP 1/2017/CCL (Revisão 3) .
	17/07/2017

	9
	Nota Técnica ANP 1/2017
	Trata da Minuta da Resolução ANP 726/2018, objetivando disciplinar as previsões contratuais Isenção, Ajuste, Transferência de Excedente de CL e Cláusulas de aditamento contratual facultativo a novos percentuais de CL, definidos pela Resolução CNPE 7/2017.
	17/07/2017

	14
	Tabela de Contribuições Audiência Pública ANP 20/2017
	Tabela de contribuições fruto da Audiência Pública ANP 20/2017, trazendo as contribuições dos stakeholders acerca da minuta da Resolução 726/2018.
	03/10/2017

	Extra
	Nota Técnica 36/2017/DEPG/SPG
	Analisa a proposta de resolução da ANP, em consulta pública, sobre a regulamentação do processo de waiver de Conteúdo Local.
	24/10/2017

	Extra
	Parecer 744/2017/CONJUR-MME/CGU/AGU
	Parecer jurídico da Consultoria Jurídica junto ao MME, analisando a minuta da Resolução 726 proposta pela ANP.
	07/12/2017

	5
	Nota Técnica ANP 11/2017/CCL
	Apresenta ao Comitê Técnico-Operativo do Pedefor a proposta de modelo alternativo de exigências de Conteúdo Local para o aditamento dos contratos em vigor.
	14/12/2017

	7
	Nota Técnica SEAE/MF
	Nota Técnica da Secretaria de Acompanhamento Econômico do Ministério da Fazenda (SEAE/MF) apresentando o posicionamento do MF acerca das propostas apresentadas pela ANP ao PEDEFOR por meio da Nota Técnica ANP 3/2018/CCL, que propôs aplicar, aos futuros contratos, o modelo alternativo de CL utilizado na proposta de aditamento (RANP 726/2018) .
	26/01/2018

	6
	Nota Técnica MME 
	Apresenta ao Pedefor proposta sobre as exigências de Conteúdo Local para a Rodada de Licitações na Modalidade de Oferta Permanente, a ser promovida pela ANP em 2018.
	30/01/2018

	8
	Nota Técnica AERM/MF
	Nota Técnica da Assessoria Especial de Reformas Microeconômicas do Ministério da Fazenda (AERM/MF) apresentando uma análise dos custos e benefícios associados à implementação da Política de Conteúdo Local no País.
	01/02/2018

	2
	Parecer Técnico 1/2018 do Comitê Técnico-Operativo do Pedefor
	Submete à deliberação do Comitê Diretivo do Pedefor proposta para que o CNPE autorize a ANP a adotar exigências de conteúdo local distintas daquelas vigentes em contratos específicos, no contexto da regulamentação da isenção do cumprimento dos compromissos de conteúdo local, e proposta sobre a Política de Conteúdo Local relativa à Oferta Permanente.
	01/02/2018

	3
	Minuta da Resolução Pedefor 1/2018 assinada e aprovada pelo Comitê Diretivo do Pedefor
	Minuta da Resolução Pedefor 1/2018
	07/02/2018

	Extra
	Nota Técnica MME 3/2018/DEPG/SPG
	Proposta de resolução CNPE com diretrizes para a regulamentação da isenção do cumprimento dos compromissos de Conteúdo Local pela ANP.
	27/02/2018

	Extra
	Parecer 152/2018/CONJUR-MME/CGU/AGU
	Analise jurídica da minuta da Resolução CNPE 1/2018.
	07/03/2018

	Extra
	Exposição de Motivos 16/2018/MME
	Submete a minuta da Resolução CNPE 1/2018 ao Excelentíssimo Presidente da República.
	21/03/2018

	4
	Parecer 202/2018/CONJUR-MDIC/CGU/AGU
	Analisa a competência propositiva do Comitê Diretivo do Pedefor, para apresentar ao CNPE diretrizes de aperfeiçoamento das políticas de governo dirigidas à competitividade do setor de petróleo e gás natural, bem como das regras para aplicação de recursos destinados à pesquisa, desenvolvimento e inovação em contratos do setor, inclusive no que tange à revisão de "índices de conteúdo local" a serem aplicados em tais contratos.
	22/03/2018

	1
	Publicação no DOU da Resolução Pedefor 1/2018
	Propõe ao CNPE que a Agência Nacional do Petróleo, Gás Natural e Biocombustíveis - ANP possa adotar exigências de conteúdo local distintas daquelas vigentes nos contratos de concessão assinados até a décima terceira rodada, da primeira e segunda rodadas de partilha de produção e da Cessão Onerosa.
	27/03/2018

	13
	Parecer AGU/198/2018
	Parecer acerca da Minuta da Resolução da Resolução 726/2018, incorporando as contribuições recebidas pela Consulta e Audiência públicas e tratadas pela Nota Técnica ANP 10/2017/CCL.
	10/04/2018

Fonte: elaboração própria com base no Ofício 43/2018/CNPE-MME e no encaminhamento em 12/9/2019
I.2.1.1. Visão Geral
Como dito, a Resolução CNPE 1/2018 estabeleceu diretrizes para que a ANP avaliasse a possibilidade de adotar exigências de Conteúdo Local distintas daquelas vigentes nos contratos assinados até a 13ª Rodada de Concessão, Primeira e Segunda Rodadas de Partilha de Produção e da Cessão Onerosa.
De acordo com a Nota Informativa 13/2018/DEPG/SPG, no âmbito do MME, que coordena o CNPE, a minuta da Resolução CNPE 1/2018 foi apreciada na Primeira Reunião Extraordinária do Conselho, ocorrida em 21/3/2018, tendo sido amparada pela Nota Técnica 3/2018/DEPG/SPG, pelo Parecer 152/2018/CONJUR-MME/CGU/AGU e pela Exposição de Motivos 16/2018-MME. Segundo o MME, a Exposição de Motivos submeteu a minuta da Resolução à consideração do Excelentíssimo Senhor Presidente da República.  A Nota Informativa reporta ainda que o tema já havia sido debatido, anteriormente, pelo Ministério, por meio da Nota Técnica 36/2017/DEPG/SPG e pelo Parecer 744/2017/CONJUR-MME/CGU/AGU.
No que tange à tramitação do tema no Pedefor, a Nota Informativa registra que o assunto foi discutido pelo Comitê Técnico-Operativo (CTO) em diferentes reuniões ordinárias e extraordinárias, tendo sido submetido ao Comitê Diretivo (CD) para análise em sua Sexta Reunião Ordinária, ocorrida em 7/2/2018, que analisou o Parecer Técnico CTO 1/2018 (Anexo 2 da Tabela 1) , de 1/2/2018, ocasião em que foi aprovada a Resolução Pedefor 1/2018 (Anexo 3 da Tabela 1) , propondo ao CNPE que a ANP pudesse adotar exigências de CL distintas daquelas vigentes nos contratos assinados, exclusivamente no âmbito do processo de regulamentação do waiver. 
A edição da Resolução Pedefor 1/2018 foi amparada pelo Parecer 202/2018/CONJUR-MDIC/CGU/AGU (Anexo 4 da Tabela 1) . De acordo com a Nota Informativa em apreço, no âmbito do CTO, para subsidiar e debater o assunto, foram apresentadas as Notas Técnicas produzidas pelo MME, MF e ANP (Anexos 5 a 8 da Tabela 1) . 
Anteriormente à tratativa desse assunto no Pedefor, entretanto, a ANP, em sua Consulta Pública 20/2017, de 3/10/2017, (Documento 5 da Figura 1) , discutiu o tema com os principais interessados do setor. Alguns documentos relacionados à Consulta foram trazidos pela Nota Informativa em tela (Anexos 9 a 14 da Tabela 1) . Cabe rememorar que os documentos contidos nos Anexos de 9 a 14 foram tratados anteriormente na Síntese e na Análise da Manifestação da ANP (Tópicos III.1.1 e III.1.2 desta Instrução) . Assim, não serão examinados novamente.
I.2.1.2. Fundamentação da Formulação da Resolução CNPE 1/2018 e Faculdade Conferida à ANP para o Aditamento Contratual
Na Nota Técnica 36/2017/DEP/SPG (peça 28) , de 24/10/2017, o MME focou principalmente na questão da possibilidade do aditamento contratual proposto pela ANP por meio da minuta da Resolução ANP 726, submetida a consulta e audiência públicas. De acordo com o Ministério, os demais temas, Isenção, Ajuste e Transferência de CL, também tratados pela minuta da Resolução, haviam sido devidamente fundamentados pela Agência em suas notas técnicas.
Em relação ao aditamento, de acordo com o MME, essa possibilidade não representaria alguma forma de quebra contratual, sendo forma de regulação similar à edição da Resolução ANP 20/2016.  Tal Resolução definiu os critérios e a equação para o cálculo da neutralização da variação de pesos sobre o percentual de compromisso global e de Itens de Soma do CL. Assim se posicionou o MME (peça 28, p. 2) :
A exemplo do ocorrido com a edição da Resolução ANP nº 20, de 29 de abril de 2016 (onde foram definidos "os critérios e a equação para o cálculo da neutralização da variação de pesos sobre o percentual de compromisso global e de Itens de Soma, utilizando os pesos de investimentos efetivamente realizados durante as atividades de exploração e desenvolvimento da produção de petróleo e gás natural, para fins de fiscalização do cumprimento das obrigações de conteúdo local dos contratos de concessão a partir da 7ª Rodada de Licitações, de Cessão Onerosa e de Partilha da Produção") , que faculta aos contratados a utilização do peso real dos investimentos em relação ao global ou aquele utilizado no momento da licitação, possibilidade essa que não foi considerada como "quebra contratual", acredita-se que o aditivo contratual em análise também possa vir a ser adotado nos contratos existentes sem que isso venha a ser considerado como quebra contratual.
 (grifo nosso) 
Um outro ponto destacado pelo Ministério, em defesa da possibilidade do aditamento, é o argumento de que a proposta poderia ser enquadrada como uma evolução regulatória, motivo pelo qual poderia ser aplicado aos contratos em andamento, uma vez que os percentuais de CL a serem adotados já foram aprovados pelo CNPE para as licitações que ocorreriam em 2017. Ademais, tais percentuais de exigência somente valeriam para os novos investimentos dos contratos existentes, isto é, caso a ANP já tenha iniciado a apuração ou lavrado multa por inadimplência de CL, essa opção pelo contrato aditivado não poderia ser utilizada.
Por fim, a Nota Técnica 36/2017/DEP/SPG (peça 28) destaca que a proposta está alinhada à Resolução CNPE 17/2017, que definiu a Política de Exploração e Produção de Petróleo e Gás Natural, dado que atua em prol da maximização da recuperação dos recursos in situ dos reservatórios e também na intensificação das atividades exploratórias no País. Além disso, salienta que tal possibilidade de aditivo contratual com cláusulas de CL para os contratos em andamento deve contribuir para a solução da maioria dos problemas relacionados à Política de Conteúdo Local anterior.
O Parecer 744/2017/CONJUR-MME/CGU/AGU, da Consultoria Jurídica junto ao MME, analisando também a minuta da RANP 726, trouxe em sua análise os diversos pareceres anteriores que corroboraram a possibilidade jurídica do aditamento contratual. Além disso, destacou a existência de interesse público para a alteração pretendida, manifestando-se da seguinte forma (peça 29, p. 9) :
Infere-se, assim, a existência de interesse público apto a justificar a realização de alterações, até mesmo, unilaterais da sistemática de conteúdo local dos contratos em curso, reforçando com ainda mais intensidade a possibilidade de modificação bilateral, por acordo entre os concessionários e o Poder Público concedente.
 (grifo nosso) 
A Nota Técnica MME 3/2018/DEPG/SPG (peça 30) fundamentou a minuta da Resolução CNPE 1/2018. A Nota recupera o histórico dos fatos que se desenvolveram após a publicação do Parecer 744/2017/CONJUR-MME/CGU/AGU.
Segundo a Nota em apreço, no âmbito da Consulta Pública 20/2017, a Agência Reguladora recebeu fortes críticas da indústria fornecedora pela proposta de aditamento. Assim, a Agência tomou a iniciativa de negociar com essa indústria uma proposta alternativa (Figura 3) entre a evolução representada pela Resolução CNPE 7/2017 e aquelas dos contratos originais. Tal proposta foi apresentada pela ANP para apreciação do Pedefor, por meio da Nota Técnica 3/2018-CCL/ANP, de 8/1/2018, com sugestão para que valesse também para a Oferta Permanente de áreas, cuja regulamentação encontra-se vigente, com certames já lançados pela Agência.
A consideração da ANP de repercutir a proposta alternativa para a Oferta Permanente foi rejeitada pelo então Ministério da Fazenda (atual Ministério da Economia) por meio da Nota Técnica SEAE/MF (Anexo 7 da Tabela 1) . Para justificar sua posição, o Ministério destacou os seguintes pontos (peça 42, p. 10) :
Primeiramente, cabe ressaltar que os estudos contratados no âmbito do PEDEFOR para dimensionar a capacidade da indústria nacional não foram concluídos. A previsão mais otimista é que sejam apresentados em março de 2018. Inclusive, foi acordado no PEDEFOR que os índices de CL para contratos futuros seriam discutidos a partir dos resultados desses estudos.
Além disso, a Nota do Ministério da Fazenda fez profundas críticas às bases técnicas que nortearam a proposta da ANP para aumentar os percentuais de CL para três novos macrogrupos de UEP. A proposta de aditamento inicial (baseada na Resolução CNPE 7/2017) , previa o percentual global de 25% para UEP. Contudo, a partir da manifestação da indústria, após a Audiência Pública ANP 20/2017, a Agência utilizou o pedido de Isenção do FPSO Piloto de Libra como estudo de caso base para fundamentar a alteração do grupo UEP, prevendo três novos macrogrupos com percentuais de CL de 40% cada (Figura 3) . Grande parte das críticas levantadas pelo Ministério da Fazenda relacionam-se à metodologia desenvolvida pela Agência para estabelecer os percentuais mínimos de CL que poderiam ser alcançados no caso de Libra. Na visão do Ministério da Fazenda, a fragilidade da metodologia e a baixa confiabilidade dos dados analisados não permitiria uma generalização desses percentuais para outros contratos.
A Nota do Ministério da Fazenda foi encaminhada para análise do Comitê Técnico-Operativo do Pedefor. Em decisão ocorrida na reunião ordinária de 1/2/2018, do Comitê Técnico-Operativo do Pedefor, essa proposta da ANP para rodadas vindouras foi rejeitada. Entretanto, o MF propôs na mesma reunião que essa pudesse vir a ser utilizada para a regulamentação do waiver pela ANP, por meio de uma resolução do Comitê Diretivo do Pedefor sugerindo ao CNPE tal possibilidade. Apesar da imprecisão da metodologia, a solução seria melhor do que os percentuais que regiam os antigos contratos.
Ainda no âmbito de atuação do Ministério da Fazenda, destaca-se que este Ministério encaminhou ao CTO a Nota Técnica AERM/MF (Anexo 8 da Tabela 1) , de forma a subsidiar as discussões que precederam a publicação da Resolução Pedefor 1/2018. A Nota apresenta uma análise dos custos e benefícios associados à implementação da Política de Conteúdo Local no País. O documento é dividido em três partes. Em um primeiro momento, foram avaliados os efeitos da política de conteúdo local sobre a geração de empregos na cadeia produtiva, a montante, do setor de óleo e gás. Em seguida, fez-se uma análise dos potenciais custos associados à implementação da política. Ao final, avaliou-se como os investimentos não realizados podem ter impactado negativamente a geração de empregos associados e arrecadação governamental associadas às atividades do setor.
Após as discussões realizadas no CTO, a proposta foi submetida ao Comitê Diretivo do Pedefor, em reunião extraordinária em 7/2/2018, sendo aprovada pela maioria dos presentes, transformando-se na Resolução Pedefor 1/2018, contendo sugestões ao CNPE para facultar à ANP a adoção de exigências de Conteúdo Local distintas daquelas vigentes nos contratos assinados anteriormente.
Assim, com base na Resolução Pedefor 1/2018, a Nota Técnica MME 3/2018/DEPG/SPG propôs a minuta da Resolução CNPE 1/2018, concedendo autorização à ANP nos seguintes termos (peça 30, p. 2) :
Por conseguinte, da forma da presente proposta, o CNPE concede autorização de caráter genérico à ANP, com vistas a solucionar pendências administrativas relativas ao waiver e a multas no processo de avaliação de cumprimento de Conteúdo Local no âmbito do Processo do TCU, para a fixar percentuais e regras de CL, restrita aos aditamentos facultativos de contratos celebrados no passado.
Por fim, o Parecer 152/2018/CONJUR-MME/CGU/AGU (peça 31) opinou pela viabilidade jurídica da minuta de Resolução CNPE 1/2018. Após as análises, a proposta foi encaminhada à apreciação do Excelentíssimo Presidente da República por meio da EM 16/2018/MME.
I.2.2. Análise da Manifestação do CNPE
O primeiro ponto defendido pelo CNPE para corroborar a possibilidade do aditamento contratual proposto pela ANP é de que a alteração sugerida não representaria alguma forma de quebra contratual, mas meramente um instrumento regulatório. Nesta esteira, cita como exemplo a edição da RANP 20/2016, que de forma similar à Resolução 726/2018, conferiu aos contratados uma faculdade de flexibilização de certos parâmetros contratuais, de modo a viabilizar a concretização da Política de Conteúdo Local. De fato, da mesma forma que RANP 20/2016, o que a RANP 726/2018 busca é tornar a execução contratual factível. 
Um segundo aspecto demonstrado pelo CNPE é que a evolução regulatória proposta alinha-se à Resolução CNPE 17/2017, que definiu a Política de Exploração e Produção de Petróleo e Gás Natural. Com efeito, a maximização da recuperação dos reservatórios depende da intensificação das atividades exploratórias no País, uma das principais bandeiras da PCL.
Vê-se que a proposta da RANP 726/2018 foi amplamente debatida nos Comitês Técnico e Diretivo do Pedefor, e considerou o posicionamento da indústria (abarcado na proposta alternativa da ANP) , do MF e do MME. 
Diante de todas as manifestações, a proposta de avanço regulatório foi consolidada pelo Pedefor por meio da Resolução Pedefor 1/2018. O CNPE, por sua vez, obedecendo seu rito próprio, aprovou a Resolução CNPE 1/2018, autorizando a ANP a regulamentar os mecanismos de Isenção, Ajuste, Transferência de CL, multas por descumprimento e a faculdade de alteração dos níveis de CL a serem cumpridos nos contratos assinados até a 13ª Rodada de Concessão, dentro dos limites estabelecidos pela Resolução CNPE 7/2017.
Desta forma, não guarda razão o denunciante, ao afirmar, mediante a denúncia registrada no item IV da peça 2, que houve delegação por parte do CNPE, para que a ANP definisse novos índices de CL. Na realidade, todos os índices, tanto os da Resolução CNPE 7/2017, quanto as alterações alternativas para o macrogrupo UEP, foram chancelados no âmbito do Pedefor, mediante interação de todos os seus membros. Assim, não houve decisão unilateral da Agência na definição de tais critérios. Portanto, não há que se falar em ilegalidade neste sentido.
I.3. Diligência do Pedefor 
I.3.1. Síntese da Documentação Encaminhada Pelo Pedefor
O Pedefor, de acordo com a proposta de encaminhamento da instrução preliminar à peça 9, foi diligenciada nos seguintes termos (peça 9, p. 29) :
60.4 diligenciar o Comitê Diretivo do Programa de Estímulo à Competitividade da Cadeia Produtiva, ao Desenvolvimento e ao Aprimoramento de Fornecedores do Setor de Petróleo e Gás Natural (Pedefor) , com fundamento no art. §1º, art. 157 do RI/TCU, para que, no prazo de quinze dias, para que apresente: 
a. Notas técnicas, dados, estudos e pareceres jurídicos, ou outros documentos, obtidos no âmbito dos trabalhos realizados pelo Pedefor, que subsidiam a formulação e o desenvolvimento da Política de Conteúdo Local, incluindo os seguintes temas: 
i. Análises de custos versus benefícios da Política de Conteúdo Local realizados, de modo a se obter insumos relevantes para monitorar se esses custos são proporcionais aos benefícios auferidos; 
ii. Estipulação de objetivos, indicadores e métricas para mensurar objetivamente os resultados esperados, delimitando, inclusive, marcos temporais para avaliação e monitoramento dos resultados atingidos. 
iii. Avaliação da plausibilidade de estipular prazo de vigência para a Política de Conteúdo Local, inclusive a partir do estabelecimento de curvas de aprendizado ou de marcos temporais de revisão dos níveis de proteção, justificando, em todo caso, a escolha pela delimitação ou não de prazos de vigência; 
iv. Avaliação da Política de Conteúdo Local de modo a buscar maior adaptabilidade dela ao dinamismo inerente ao setor de petróleo e gás natural, submetendo eventuais propostas de alteração a escrutínio público (consultas/audiências públicas) . 
b. Notas técnicas, dados, estudos e pareceres jurídicos, ou outros documentos, obtidos no âmbito dos trabalhos realizados pelo Pedefor, que subsidiaram a formulação da Resolução Pedefor 1/2017, que propôs ao CNPE a adoção de novas regras de Conteúdo Local, incluindo os seguintes temas: 
i. Definição dos percentuais mínimos obrigatórios de conteúdo local contidos no art. 1º da Resolução 1/2017; 
ii. Procedimentos de escrutínio público (consultas/audiências públicas) que foram realizados para dar suporte à elaboração da Resolução em tela.
 (grifo nosso) 
O Pedefor, por meio do Ministério da Indústria, Comércio Exterior e Serviços (MDIC) , em resposta à solicitação acima descrita, encaminhou à SeinfraPetróleo o Ofício 129/2018-SEI-GAB-SDCI/SDCI (peça 27) , de 5/11/2018, contendo Nota Informativa com o Relatório da Política de Conteúdo Local do Setor de P&G (30/10/2018) , de mesma data, acompanhada de trinta e dois anexos como notas técnicas, pareceres, editais, minutas e resoluções.
A Tabela 2 relaciona todos os anexos encaminhados por meio do Ofício 129/2018-SEI-GAB-SDCI/SDCI. Para facilitar a compreensão, os documentos foram organizados de forma cronológica.
Tabela 2 - Anexos ao Ofício 129/2018-SEI-GAB-SDCI/SDCI
	Anexo N.
	Nome do arquivo/itens não digitalizáveis
	Documento 
	Conteúdo
	Data de elaboração/publicação

	19
	022
	Programação do Workshop em 22/9/2016
	Workshop: Regras de Conteúdo Local e Incentivos e Bonificações na Política de Petróleo e Gás - Visão de Cada Entidade
	22/09/2016

	10
	011
	Nota Técnica ANP 17/2016
	Proposta de retirada do Conteúdo Local como critério de apuração das ofertas nas rodadas de licitações.
	29/09/2016

	12
	012
	Nota Técnica ANP 20/2016
	Subsídios para aprimoramento das tabelas de compromisso de conteúdo local nas próximas rodadas de licitação.
	07/10/2016

	11
	011M1
	Mensagem de Encaminhamento da NT ANP 17/2016
	Mensagem de encaminhamento da NT.
	14/10/2016

	13
	013
	Nota Técnica ANP 21/2016
	Incompatibilidade da cláusula de waiver em contratos com compromissos de Conteúdo Local mais flexíveis.
	01/11/2016

	14
	016
	Resolução Comitê Diretivo Pedefor 3/2016
	Propõe ao CNPE a inexigibilidade de Conteúdo Local obrigatório na Quarta Rodada de Acumulações Marginais e os percentuais mínimos a serem exigidos na Segunda Rodada de Partilha de Produção (áreas unitizáveis) .
	20/11/2016

	20
	0021557
	Nota Técnica e Metodológica MDIC-ABDI
	Apresentou proposta, elaborada em conjunto entre o MDIC e a Agência Brasileira de Desenvolvimento Industrial (ABDI) , com percentuais de CL mínimos a serem exigidos na 14ª Rodada de Concessão e na Terceira Rodada de Partilha da Produção, conforme metodologia que envolveu construção da base de dados e consolidação dos dados recebidos. 
	02/02/2017

	21
	0021548
	Nota Técnica MF
	Apresentou uma metodologia dos representantes do MF para definição dos índices de CL mínimo obrigatórios para a 14ª Rodada de Concessão de Blocos Exploratórios, bem como os índices de CL resultantes dessa metodologia. 
	06/02/2017

	22
	0021548M1
	Mensagem de Encaminhamento da Nota Técnica MF
	Mensagem de Encaminhamento da Nota Técnica MF.
	06/02/2017

	23
	0021551
	Nota Técnica MME
	Encaminhou proposta do MME acerca das exigências de CL na 14 Rodada de Licitações de Blocos Exploratórios para Petróleo e Gás Natural.
	07/02/2017

	24
	0021551M1
	Mensagem de Encaminhamento da Nota Técnica MME
	Mensagem de Encaminhamento da Nota Técnica MME.
	07/02/2017

	25
	0021553
	Nota Técnica Complementar MME
	Encaminhou proposta de divisão das exigências de CL para a fase de desenvolvimento da produção offshore em três macrogrupos: construção de poços, sistemas de coleta de produção e UEP. Ademais, são apresentadas as propostas de CL mínimo para esses três macrogrupos.
	02/03/2017

	26
	0021553M1
	Mensagem de Encaminhamento da Nota Técnica Complementar MME
	Mensagem de Encaminhamento da Nota Técnica Complementar MME.
	03/03/2017

	27
	0021402
	Nota Informativa MF - Aplicação de Multa por Descumprimento de CL
	Apresentou proposta do MF sobre um novo nível de multas no descumprimento de CL (penalidades por descumprimento das exigências de CL estabelecidas nos contratos) . 
	14/03/2017

	28
	0021402M1
	Mensagem de Encaminhamento Nota Informativa MF - Aplicação de Multa por Descumprimento de CL
	Apresentou proposta do MF sobre um novo nível de multas no descumprimento de CL (penalidades por descumprimento das exigências de CL estabelecidas nos contratos) . 
	14/03/2017

	29
	0022961
	Nota Técnica 5/2017-SEI-CGIP/DEMOB/SDCI
	Relata a Reunião interministerial ocorrida para definição dos percentuais de CL para a 14ª Rodada de Concessão e Terceira Rodada de Partilha de Produção.
	28/03/2017

	30
	0027925
	Resolução Pedefor 1/2017
	Propõe ao CNPE os percentuais de CL para a 14ª Rodada de Concessão e Terceira Rodada de Partilha de Produção.
	28/03/2017

	31
	0027819
	Parecer 103/2017/CONJUR-MDIC/CGU/AGU
	Análise jurídica da minuta da Resolução Pedefor 1/2017 
	05/04/2017

	1 a 5
	Unesco -Produtos 1 a 5
	Estudo Unesco
	Estudo para subsidiar o estabelecimento de parâmetros com a finalidade de implementar os mecanismos de incentivos e bonificações, previstos pelo Decreto n° 8.637/2016, para o desenvolvimento da cadeia de fornecedores de petróleo e gás brasileira.
	20/07/2017

	6 a 9
	Deloitte - Produtos 1 a 4
	Estudo Deloitte
	Estudo para dimensionar a capacidade de oferta da indústria nacional nos segmentos upstream de alto valor agregado da cadeia de fornecedores de P&G.
	16/01/2018

	18
	021
	Edital de Bonificações de UCL
	Edital de concessão de Unidades de Conteúdo Local - UCL
	19/10/2018

	15
	018
	Termo de Referência para Estudo dos Estaleiros nacionais
	Termo de Referência para contratação de entidade com experiência na condução de pesquisas técnicas e econômicas, para a elaboração de estudo para diagnóstico da situação atual, mensuração da capacidade instalada e avaliação da competitividade dos estaleiros nacionais.
	05/11/2018

	16
	019
	Roteiro para Avaliação Ex ante
	Roteiro Analítico para Avaliação Ex ante de políticas públicas
	05/11/2018

	17
	020
	Documento de Análise de Impacto Regulatório
	Roteiro Analítico para Análise de Impacto Regulatório (AIR) 
	05/11/2018

	32
	Nota Informativa
	Nota Informativa - Requisição TCU
	Nota Informativa contida no Ofício 129/2018-SEI-GAB-SDCI/SDCI
	05/11/2018

Fonte: elaboração própria com base no Ofício 129/2018-SEI-GAB-SDCI/SDCI
I.3.1.1. Visão Geral
A manifestação do Pedefor foi dividida em duas partes, seguindo a lógica da diligência proposta nos itens compreendidos nos parágrafos 60.4-a e 60.4-b da instrução preliminar à peça 9. A Primeira parte tratou dos trabalhos realizados no âmbito do Pedefor, que subsidiaram a formulação e o desenvolvimento da Política de Conteúdo Local, incluindo análises de custos versus benefícios realizadas; a estipulação de objetivos, indicadores e métricas para mensurar os resultados da Política; a estipulação de prazos de vigência para a política e a avaliação da PCL de modo a buscar maior adaptabilidade ao dinamismo inerente ao setor de petróleo e gás natural. 
Já a segunda parte da resposta focou nos subsídios que deram suporte à proposição dos percentuais mínimos de CL contidos na Resolução Pedefor 1/2017. Além disso, relacionou os procedimentos de escrutínio público (consultas/audiências públicas) que foram realizados no contexto de elaboração da Resolução em tela.
I.3.1.2. Formulação e o Desenvolvimento da Política de Conteúdo Local
No que diz respeito às análises de custos versus benefícios realizadas (peça 9, p. 29, § 60.4-a-i) , o Pedefor ressaltou, inicialmente, a dificuldade de se isolar os efeitos resultantes da PCL. Uma vez que as exigências de CL foram adotadas praticamente para todo o segmento de E&P, seria difícil separar os efeitos das exigências de CL adotadas de outras medidas de incentivo aplicadas. Cita-se como exemplo medidas implementadas principalmente pela Petrobras, como o desenvolvimento e a atração de novos fornecedores para o Brasil, ou mesmo as forças naturais de mercado decorrentes da atratividade econômica do pré-sal, em razão dos volumes das reservas de hidrocarbonetos previstos para essa região.
Apesar disso, salientou-se que o Pedefor buscou recursos para a realização de um estudo que avaliasse a Política de Conteúdo Local (PCL) no período de maiores níveis de exigência (Rodadas de Concessão 7 a 13) . Com o intuito de se realizar tal estudo, em agosto de 2017, foi pleiteado perante o Comitê de Monitoramento e Avaliação de Políticas Públicas (CMAP) recursos para o estudo de avaliação da PCL no setor de Petróleo e Gás. Contudo, o estudo acabou por não ser aprovado por aquele Comitê.
Registrou-se ainda que o Pedefor, por meio da Secretaria do Desenvolvimento da Produção do MDIC, mantém como meta a realização de uma avaliação estruturada da Política de Conteúdo Local das Rodadas de Concessão 7 a 13 e a definição de indicadores de monitoramento, visando contribuir para os aprimoramentos da Política a serem definidos no âmbito do Pedefor. Atualmente se propõe que o estudo seja realizado pela Fundação Universidade de Brasília (FUB) , com recursos já repassados pelo MDIC para a Agência Brasileira de Desenvolvimento Industrial (ABDI) .
Em paralelo ao estudo supracitado, foi realizado o "Estudo para subsidiar o estabelecimento de parâmetros com a finalidade de implementar os mecanismos de incentivos e bonificações, previstos pelo Decreto 8.637/2016 (que instituiu o Pedefor) , para o desenvolvimento da cadeia de fornecedores de petróleo e gás brasileira". Este estudo utilizou recursos do MDIC via Unesco e contemplou: análise da indústria nacional de petróleo e gás com vistas a definir critérios para selecionar áreas potencialmente estratégicas; proposição de modelo fundamentado para mecanismos de incentivos a fornecedores que objetive a aplicação de multiplicadores e de bonificações a operadores para a conversão de valores monetários em Unidades de Conteúdo Local (UCL) ; Possibilidades de avanços e aprofundamentos acerca da utilização dos recursos da cláusula de Pesquisa, Desenvolvimento e Inovação (P, D&I) ; e Definição de mecanismos de acompanhamento e avaliação dos modelos de incentivos e bonificações. O estudo contempla cinco produtos (Anexos 1 a 5 da Tabela 2) .
Um outro estudo contratado pelo Pedefor, e realizado pela empresa Deloitte Monitor, foi o da capacidade da indústria nacional de Petróleo e Gás, que buscou dimensionar a capacidade de oferta da indústria nacional nos segmentos upstream de alto valor agregado. Constitui-se de quatro produtos (Anexos 6 a 9 da Tabela 2) e utilizou recursos próprios do MDIC e da ABDI, sendo dividido nas seguintes etapas: mapeamento da oferta nacional de bens e serviços, projeções da demanda futura e proposição de ações para o desenvolvimento da indústria nacional, a partir dos resultados das etapas anteriores.
O Pedefor também informa a realização de um estudo sobre a capacidade e a competitividade dos estaleiros brasileiros, cujo Termo de Referência (TR) (Anexo 15 da Tabela 2) para contratação está prestes a ser concluído, e será realizado com recursos do MDIC e ABDI.
O Ministério da Transparência e Controladoria-Geral da União (CGU) encaminhou ao Comitê Técnico-Operativo do Pedefor (CTO) , em agosto de 2018, Relatório de Consultoria com riscos e recomendações sobre o trabalho daquele Comitê. A resposta ao Relatório da CGU, que está atualmente em discussão no CTO, possui as seguintes propostas, com vistas a uma análise mais efetiva das políticas a serem adotadas: realização de análise ex ante das políticas públicas, por meio de "Roteiro Analítico para Avaliação Ex Ante" (Anexo 16 da Tabela 2) ; Realização de ciclo de debates com stakeholders, para definição de segmentos estratégicos a serem incentivados; utilização de ferramentas regulatórias, como a Análise de Impacto Regulatório (AIR) , previamente às alterações da regulação da PCL, e revisões periódicas do estoque regulatório existente; e o estabelecimento de painel de indicadores para acompanhamento da PCL e de seus resultados, com definição de periodicidade para avaliações estruturadas sobre a PCL, a partir do estudo de avaliação da PCL. Para a realização do AIR, foi elaborado um formulário "Roteiro Analítico para Análise de Impacto Regulatório - AIR" (Anexo 17 da Tabela 2) .
Em relação à estipulação de objetivos, indicadores e métricas para mensurar objetivamente a PCL (peça 9, p. 29, § 60.4-a-ii) , o Pedefor registra alguns entraves para que seja possível mensurar adequadamente os resultados da Política.
Nesta linha, foi registrado que a partir da instalação do Pedefor iniciaram-se as discussões acerca dos percentuais de CL para as novas rodadas de concessão e partilha. Nesse debate, o Pedefor recebeu da ANP a informação de que não havia (e provavelmente não há até o momento) bloco de desenvolvimento da produção offshore concluído e fiscalizado pela Agência, de forma que não se tem os percentuais de CL efetivamente realizados nesse tipo de operação. 
Outra fonte de dados importante, mas que apresenta dificuldades em sua análise, é a base de certificados de CL da ANP. Essa base contempla a lista de todas as informações que as certificadoras (entidades credenciadas a emitir os certificados de CL) envia à ANP. A base foi disponibilizada pela Agência ao MDIC, entretanto, o Pedefor ressalta que sua utilização exige uma série de ponderações para a aplicação prática. A ANP informou ao Pedefor que pretende realizar uma análise estruturada via sistema de Business Intelligence (BI) da referida base de certificados de CL, com o objetivo de extrair informações gerenciais, de forma que se possa obter indicadores e métricas.   
A Agência Reguladora também informou ao Pedefor que pretende revisar a Resolução ANP 19/2013, que estabelece a metodologia que os Organismos de Certificação devem seguir para emitir os certificados de conteúdo local. O objetivo é que a certificação passe a ser realizada por projeto, e não mais exclusivamente por peças e componentes de sistemas e equipamentos. Com essa alteração se espera que sejam geradas informações gerenciais sobre a capacidade de produção, e de atingimento de conteúdo local, e com isso ser possível subsidiar melhor a formulação de políticas para o setor.
Uma outra informação trazida pela Agência diz respeito à sua intenção de revisar a Resolução ANP 27/2016, que estabelece o envio dos relatórios de conteúdo local pelas operadoras para a Agência, e incluir a exigência de envio do Plano de Cumprimento do Conteúdo Local. Em tal Plano de Cumprimento do Conteúdo Local as operadoras irão informar para a ANP como pretendem cumprir seus compromissos contratuais. Assim, o plano permitirá que a ANP e o Pedefor possam divulgar tal previsão para a indústria, provendo uma maior previsibilidade no atendimento da demanda das operadoras.
Diante dos estudos e medidas acima mencionadas, o Pedefor espera que sejam obtidas condições para a mensuração objetiva dos resultados da PCL.
Quanto à plausibilidade de estipular prazo de vigência para a PCL (peça 9, p. 29, § 60.4-a-iii) , o Programa aduz que já recomendou a descontinuidade da exigência de índices mínimos de CL nas licitações de áreas inativas com acumulações marginais, como exposto no art. 1º da Resolução Pedefor n. 3/2016:
Art. 1º Propor ao Conselho Nacional de Política Energética (CNPE) a inexigibilidade de Conteúdo Local (CL) obrigatório na 4ª Rodada de Licitações de Áreas Inativas com Acumulações Marginais.
Adicionalmente, a partir da implementação de painel de indicadores será possível avaliar a pertinência de definição de reduções graduais (phasing out) de eventuais exigências. A PCL seria instituída a partir de setores selecionados. Após o processo de desenvolvimento, a indústria estaria apta a competir no mercado internacional, de forma que as proteções ou mesmo a PCL como um todo pudessem ser retirados. Destacou-se, contudo, que os prazos de resposta do setor costumam ser longos, bem como a obtenção de informações em determinado bloco. Além disso, levantou-se a necessidade de se ponderar o fato de que a estipulação de prazos nos contratos poderia fazer com que o operador atrasasse seus investimentos, de forma que, em períodos no futuro, as exigências de CL estivessem reduzidas e seria possível a importação de bens e serviços em maiores níveis sem a incidência de multas. 
Por fim, o Pedefor informou que, no que tange os prazos de vigência, esse olhar está sendo dado na regulamentação das bonificações, de acordo com o item 6 do Edital de Concessão de UCLs (Anexo 18 da Tabela 2) .
No que tange à avaliação da Política buscando sua adaptabilidade ao dinamismo do setor (peça 9, § 60.4-a-iv) , o Pedefor consigna que a opção por agregar as exigências de conteúdo local em macrogrupos, foi uma opção para se buscar adaptar tais exigências ao dinamismo do setor de Petróleo e Gás. Dessa forma, com as exigências de CL aglutinadas em pequeno número de macrogrupos, espera-se maior concorrência entre os fornecedores de um determinado segmento. Informa ainda que essa aglutinação em macrogrupos, em princípio, faz com que os operadores não estejam obrigados a adquirir uma lista de itens, cada uma com sua exigência de CL. Dessa forma, os mesmos podem implementar as necessárias evoluções tecnológicas em seus processos, de forma a acompanhar o desenvolvimento da indústria a nível global.
Em relação à submissão de proposta de alteração à escrutínio público, o Pedefor informa que está em análise, para possível implantação do Pedefor, o estabelecimento de mecanismos de consulta pública e de reunião setorial visando subsidiar a edição de decisões (Resoluções) do Comitê Diretivo do Pedefor, conforme disposto no art. 13 do Regimento do CTO. Destacou também que no dia 22/09/2016, antes da definição dos novos índices de CL para a Resolução Pedefor 3/2016, foi realizado um dia de reuniões (despachos individuais) com as entidades da cadeia produtiva. O espaço definido para cada entidade foi ocupado para apresentação das entidades ao governo da sua visão sobre Regras de Conteúdo Local e Incentivos e Bonificações, em seguimento a uma programação realizada por meio de um Workshop (Anexo 19 da Tabela 2) .
I.3.1.3. Subsídios Para a Formulação da Resolução Pedefor 1/2017
Como dito, a segunda parte da manifestação do Pedefor buscou evidenciar as etapas que culminaram na publicação da Resolução Pedefor 1/2017, base para alteração dos percentuais de CL por meio da Resolução ANP 726/2018. Nesta esteira, o Pedefor informa que, para chegar aos percentuais de CL definidos na Resolução Pedefor 1/2017, foram considerados diversos insumos.
A Nota Técnica ANP 17/2016/CCL (Anexo 10 da Tabela 2) , de 29/9/2016, trouxe a proposta de retirada do conteúdo local como critério de composição da nota final para apuração das ofertas nas Rodadas de Licitação. Para isso, é apresentada uma análise técnica dos impactos desse critério sobre os resultados das rodadas passadas, bem como dos benefícios que sua exclusão pode alavancar. Essa temática foi abordada quando da análise da manifestação da ANP no item III.1.1.2 (As Questões de Interesse Público) . A sugestão da ANP foi acatada e incorporada ao art. 1º, inciso I, da Resolução.
Na sequência, a Nota Técnica ANP 20/2016/CCL (Anexo 12 da Tabela 2) , de 7/10/2016, apresentou subsídios para aprimoramento das tabelas de compromisso de CL, que foram aplicadas entre a 7ª e 13ª Rodadas, e estavam então vigentes. Destacam-se as seguintes contribuições da Agência: necessidade de flexibilização da estrutura de compromissos; problemas relacionados à simultaneidade de compromisso global e compromisso por itens/subitens; discussão se o modelo de compromisso seria global ou por macrogrupos; e a questão do impacto das modificações sobre o mecanismo de isenção de cumprimento de CL (waiver) . Em complemento à RANP 20/2016, a RANP 21/2016 (Anexo 13 da Tabela 2) , de 1/11/2016, propôs a exclusão da cláusula de isenção (waiver) dos contratos, diante do novo modelo (compromissos globais ou por macrogrupos) , já que não haveria mais a rigidez da tabela de compromissos.
Tendo em vista que até novembro de 2016 as discussões para o novo modelo de CL ainda ocorriam no âmbito do CTO, decidiu-se que para os temas em que já havia acordo seria publicada uma Resolução. Neste cenário foi publicada a Resolução Pedefor 3/2016 (Anexo 14 da Tabela 2) . A Resolução definiu que para as áreas da Quarta Rodada de Acumulações Marginais não haveria exigências de CL. Ademais, definiu-se que para a Segunda Rodada de Partilha de Produção fossem adotadas obrigações de CL em condições iguais àquelas das concessões das áreas adjacentes.
Em 2/2/2017, o MDIC juntamente com o ABDI, apresentou a Nota Técnica e Metodológica MDIC-ABDI (Anexo 20 da Tabela 2) , contendo metodologia que envolveu construção da base de dados e consolidação dos dados recebidos, para determinação de sugestão de percentuais de CL mínimos a serem exigidos na 14ª Rodada de Concessão e na 3ª Rodada de Partilha da Produção. A metodologia para a construção da base de dados compreendeu consulta às seguintes entidades: governo federal; associações de classe, tanto da indústria fornecedora, quanto dos adquirentes finais da cadeira produtiva de Petróleo e Gás; entidades certificadoras; e ao público geral, por intermédio do site do MDIC, entre os dias 20/01/2017 e 30/01/2017. A consolidação de dados considerou, por exemplo, CLs e pesos ofertados e CLs informados via Relatórios de Investimento Trimestrais (RITs) . Além disso, foi aplicada Análise Delphi, a partir da conjuntura internacional, para definição dos CLs em duas propostas distintas: globais e por macrogrupos. A escolha do MDIC foi pela definição de CLs por macrogrupos. 
Por outra via, o Ministério da Fazenda apresentou metodologia alternativa para definição dos percentuais mínimos de CL para a 14ª Rodada e 3ª Rodada de Partilha. A metodologia, descrita na Nota Técnica MF (Anexo 21 da Tabela 2) , de 6/2/2017, consistiu em avaliar, para a fase de exploração, a média dos CLs ofertados para as rodadas que mais obtiveram sucesso no cumprimento dos CLs exigidos (Primeira à Quarta Rodadas de Concessão) , de acordo com números das fiscalizações da ANP. Já para a fase de desenvolvimento foi utilizado como parâmetro o contrato de partilha do Campo de Libra. Os percentuais sugeridos são apresentados na Tabela 5 da Nota.
Já o MME, por meio da Nota Técnica MME (Anexo 23 da Tabela 2) , de 7/2/2017, encaminhou proposta contemplando metodologia de ajuste das exigências em prol da necessidade de atração de investimentos. Dessa forma, são apresentados os percentuais propostos pelo MME para o ambiente offshore e ambiente onshore. Posteriormente, o Ministério encaminhou Nota Complementar (Anexo 24 da Tabela 2) , de 2/3/2017, propondo divisão das exigências de CL para a fase de desenvolvimento da produção offshore em três macrogrupos: construção de poços, sistemas de coleta de produção e UEP. Ademais, são apresentadas as propostas de CL mínimo para esses três macrogrupos.
Tendo em vista a complexa questão do alto nível das multas aplicadas por descumprimento do conteúdo local, o Ministério da Fazenda encaminhou ao Pedefor proposta para um novo nível de multas. A metodologia sugerida por meio da Nota Informativa MF (Anexo 27 da Tabela 2) , de 14/3/2017, foi incorporada ao art. 2º da Resolução Pedefor 1/2017.
A Nota Técnica 5 CGIP/DEMOB/SDCI/MDIC (Anexo 29 da Tabela 2) , de 28/03/2017, registra que, considerando os diferentes estudos e metodologias adotadas para o posicionamento dos Ministérios supracitados, o assunto foi levado à apreciação dos Ministros em reunião ocorrida às 15h, do dia 22/2/2017, na Casa Civil da Presidência da República com a presença do Ministro do MME, Secretários-Executivos da Casa Civil e do MDIC, e representantes do MF e Ministério Público.
Na Reunião foram apresentados os estudos e dados sistematizados no âmbito do Pedefor e discutidas as vantagens e desvantagens de cada proposta, tendo em vista a necessidade de retomada de investimentos, a atratividade dos leilões, a capacidade de fornecimento da indústria nacional e a geração de empregos no setor produtivo. Ponderando os diversos vetores e os estudos e dados apresentados pelas respectivas equipes técnicas, a instância ministerial deliberou sobre a proposta da Política de Conteúdo Local para a 14ª Rodada de Concessões e 3ª Rodada de Partilha de Produção.
A proposta discutida na Casa Civil foi apresentada ao Comitê Diretivo do Pedefor, em sua reunião de 9/3/2017. Após discussões posteriores sobre o texto a ser publicado, o mesmo foi acordado no dia 28/03/2017 e assim foi assinada a Resolução n. 1/2017 daquele Comitê (Anexo 30 da Tabela 2) .
Por fim, o Parecer Jurídico 103/2017/CONJUR-MDIC/CGU/AGU (Anexo 31 da Tabela 2) apreciou a minuta da Resolução e sugeriu sua publicação.
I.3.1.4. Procedimentos de Escrutínio Público Realizados
Em relação à realização de procedimentos de escrutínio público no âmbito da elaboração da Resolução Pedefor 1/2017, a Nota Informativa registra que foi realizada a Primeira Consulta Pública no período de 9/11/2016 a 21/11/2016, e aberta para o público em geral. Fazia referência a duas propostas em discussão: a exigência de conteúdo local global ou por macrogrupos. Durante os doze dias de prazo para o recebimento das proposições, o site específico para o envio das sugestões foi acessado 1.600 vezes, recebendo 212 proposições de 25 entidades. Como resultado dessa 1ª Consulta, após as discussões que se seguiram, o modelo de exigências de CL adotado foi o de macrogrupos.
Em seguida, foi realizada uma série de consultas a diferentes stakeholders, da seguinte forma: 
1ª etapa: consulta aos entes de Governo envolvidos nas discussões de conteúdo local de P&G, realizada a partir de 11/11/2016 e que se prolongou pelas discussões até 2017;
2ª etapa: consulta às associações de classe, tanto da indústria fornecedora, quanto dos adquirentes finais da cadeira produtiva de E&P (empresas produtoras) , realizada de 07/12/2016 a 21/12/2016;
3ª etapa: consulta às entidades certificadoras, realizada de 22/12/2016 a 9/1/2017.
4ª etapa: aberta para o público em geral, ocorreu no período de 20/1/2017 a 30/1/2017. Nessa consulta buscou-se posições sobre o modelo de CL proposto, bem como coletar informações sobre o conteúdo local realizado em quatro diferentes situações: exploração no mar, desenvolvimento no mar, exploração em terra e desenvolvimento em terra. No caso da coleta de informações, foi elaborado um tutorial com explicações sobre como se prestar as informações bem como a comprovação de sua realização, por meio de cópia do certificado de conteúdo local.
Por fim, informa o Pedefor que antes da definição dos novos índices de CL, foi realizado um dia de reuniões com entidades da cadeia produtiva, por meio de um Workshop, em 22/9/2016, cuja programação é demonstrada no Anexo 19 da Tabela 2.
I.3.2. Análise da Manifestação do Pedefor
Como mencionado, a manifestação do Pedefor foi dividida em duas partes. Na primeira delas o Pedefor apresenta aspectos acerca da evolução da Política de Conteúdo Local. Nesta linha, são listados alguns estudos técnicos desenvolvidos visando aferir os resultados da política e a capacidade da indústria nacional. Além disso, são citadas algumas iniciativas que estão sendo tratadas de forma a se obter uma base de informações mais precisa e confiável para subsidiar as ações do Programa. 
A segunda parte da resposta, contudo, é a que permite verificar os itens IV e V da denúncia, encaminhados pelo denunciante à peça 1. Esses itens questionam a fundamentação adotada para a definição das exigências mínimas de CL para o macrogrupo UEP da Etapa de Desenvolvimento, de acordo com a tabela definida pela Resolução CNPE 7/2017. Conforme o denunciante, há ausência de qualquer estudo ou embasamento técnico que justifique a adoção do percentual de 25% de conteúdo local para as Unidades Estacionárias de Produção. Além disso, haveria inconsistência da atribuição dos 25% para os novos contratos, uma vez que a própria ANP, após discussão com representantes tanto da indústria como dos operadores, teria reconhecido a capacidade da indústria de cumprir 40% de conteúdo local nas UEPs.
De acordo com a manifestação do Pedefor, registrada no item III.3.1.3 (Subsídios para a Formulação da Resolução Pedefor 1/2017) , foram apresentados ao Programa diversas propostas de alteração das regras de CL para as Rodadas futuras. Assim, para se chegar aos atuais percentuais foram considerados diversos insumos. Inicialmente, a ANP contribui encaminhando as Notas Técnicas 17, 20 e 21, ambas de 2016, tratando, respectivamente, da proposta de retirada do CL como critério de oferta, de aprimoramentos nas tabelas de exigências e da eliminação dos mecanismos de Isenção e Ajuste, dada a flexibilidade obtida nos aprimoramentos das tabelas.
Posteriormente, a Nota Técnica e Metodológica MDIC-ABDI apresentou metodologia para definição dos CLs mínimos, envolvendo construção e consolidação de uma ampla base de dados. O MF, do mesmo modo, elaborou metodologia alternativa, considerando um levantamento histórico das rodadas já realizadas. Por fim, o MME encaminhou proposta contemplando metodologia de ajuste das exigências em prol da necessidade de atração de investimentos.
Como demonstrado pela documentação, após essas diversas manifestações ocorreu uma reunião interministerial, na Casa Civil da Presidência da República, registrada na Nota Técnica 5 CGIP/DEMOB/SDCI/MDIC, para um posicionamento final acerca dos percentuais mínimos a serem aplicados.
Deste modo, não logra êxito o denunciante ao afirmar que não houve estudo ou embasamento técnico na formulação da Resolução CNPE 7/2017. 
No que tange a uma possível inconsistência na aplicação dos 25% ao macrogrupo UEP, diante de um alegado reconhecimento, por parte da Agência Reguladora, da capacidade da indústria em atender 40%, cabe revisitar as evidências e as ressalvas trazidas pela ANP na elaboração da proposta alternativa para a Resolução 726/2018.
Naquela ocasião, a Agência utilizou o Pedido de Isenção do Piloto de Libra para embasar a divisão do grupo UEP em três macrogupos e atribuir um percentual de CL de 40% a cada um. Considerou também, as diversas cartas encaminhadas pelas entidades de classe sugerindo modificações em relação à base de referência (Resolução CNPE 7/2017) . Ademais, na análise levada pela ANP foi ressalvada a escassez de dados existente para se avaliar a Etapa de Desenvolvimento. Desta forma, ficou salientado que a exceção para o grupo UEP não deveria ser estendida para os contratos futuros, pois havia sido baseada em uma análise menos precisa em relação à realizada pelo Pedefor, na formulação da Resolução CNPE 7/2017. 
Aliás, essa posição de imprecisão da análise baseada no Pedido de Libra foi amplamente criticada pelo Ministério da Fazenda na Nota Técnica SEAE/MF (Anexo 7 da Tabela 1) .  Deste modo, tendo em vista um cenário de transição de regras regulatórias, depreende-se que a proposta alternativa buscou tão somente alcançar uma solução de compromisso entre os percentuais firmados anteriormente nos contratos, que são mais agressivos, e o mínimo que se visualizou possível de ser cumprido. Portanto, não há evidências de fato, como foi amplamente investigado pelo Pedefor, de que o percentual de 40% possa ser largamente alcançado, o que limita sua generalização, até o momento, para as rodadas futuras. Assim, não há que se reclamar de inconsistências neste sentido.
Desta forma, não se vislumbra irregularidades ou inconsistências associadas aos itens de denúncia IV e V, trazidos pelo denunciante à peça 1.
Do Indeferimento da Medida Cautelar
Em consonância com o Despacho à peça 12, do Ministro Relator à época, José Múcio Monteiro, foram autorizadas as diligências propostas pela Unidade Técnica à peça 9 e indeferido, momentaneamente, a medida acauteladora proposta pelo denunciante, até que fossem obtidas novas evidências para subsidiar uma análise mais aprofundada do tema.
Assim, como foi ressaltado no parágrafo 151 da instrução preliminar à peça 9, o recebimento de maiores informações, por meio das diligências propostas, permitiria uma melhor avaliação dos requisitos necessários para se alcançar a providencia da adoção da cautelar, a saber fumus boni iuris, periculum in mora e ausência de periculum in mora reverso, conforme art. 276 do RI/TCU.
Diante das diligências realizadas junto à ANP, CNPE e Pedefor, foi possível obter evidências adequadas e suficientes para proceder a verificação dos requisitos supracitados.
No que tange ao pressuposto fumus boni iuris, não se verificou exorbitância do poder regulamentar por parte da ANP. Como ficou demonstrado na seção III (Exame Técnico) , a Agência Reguladora já identificava vários problemas regulatórios contidos na PCL vigente até então. A partir do Acórdão 3072/2016-TCU-Plenário, da Manifestação do MME contida na Nota Técnica 21/2017/DEPG/SPG e da análise do Pedido de Isenção do Piloto de Libra, a ANP vislumbrou uma oportunidade para promover uma evolução regulatória no tema, e estendê-la aos contratos em vigor, tendo por base a Resolução CNPE 7/2017, produzida no âmbito do Pedefor, que regula as regras de CL para as rodadas futuras.
Mostrou-se que o tema foi amplamente debatido com a indústria e entidades governamentais, além de incluir as contribuições obtidas por meio de escrutínio público. Assim, após intensa interação de todos os stakeholders, foi formulada a Resolução Pedefor 1/2018, propondo ao CNPE autorizar a ANP a regulamentar adequações nos índices de conteúdo local a serem aplicados aos contratos de exploração e produção de petróleo e gás natural firmados até a 13ª Rodada. A manifestação do Conselho se deu neste sentido, e se materializou pela edição da Resolução CNPE 1/2018. Desta forma, em consonância com o conjunto robusto de evidências trazidas pela ANP, CNPE e Pedefor, depreende-se que a RANP 726/2018 buscou apenas operacionalizar as regras de CL definidas pelo Pedefor e CNPE, o que afasta o pressuposto do fumus boni iuris.
Em relação ao requisito periculum in mora, vê-se que o conjunto de aditivos que foram assinados seguiram as regras estabelecidas pela Resolução 726/2018, que, como dito, não restou por apresentar qualquer vício formal ou material em sua formulação. Desta forma, este pressuposto também se revela prejudicado, por não existir risco associado ao perigo da demora.
Por fim, ao se examinar o pressuposto periculum in mora reverso, verifica-se plenamente sua existência. Ocorre que, a atuação deste Tribunal, na adoção de medida cautelar para suspender os efeitos dos termos já assinados, tem potencial de causar prejuízos maiores do que aqueles que se pretende evitar com eventual adoção da medida de urgência.
Como ficou largamente evidenciado pelos autos, a flexibilização das regras de CL por meio de aditivos mostra-se requisito necessário para aumentar a atratividade das áreas ofertadas e destravar projetos já iniciados, estimulando a geração de empregos nacionais e a ativação da economia do setor. Nesta esteira, a suspensão dos efeitos dos aditivos firmados tem potencial de causar imensos prejuízos para o setor de petróleo e para a sociedade. Ademais, os problemas identificados na PCL moveram a administração Pública para a criação do Pedefor por meio do Decreto 8.637/201. Deste modo, entende-se que a atuação desta Corte de Contas, por meio de medida Cautelar, deslegitimaria as atribuições conferidas ao Pedefor e ao CNPE, que congregam todos os atores responsáveis pela formulação e implementação da política de conteúdo local, produzindo resultados negativos superiores aos benefícios esperados.
Assim, considerando que não há comprovação de fumus boni iuris e periculum in mora, e há configuração de periculum in mora reverso, propõe-se a esta Corte de Contas o indeferimento da medida cautelar pleiteada, com fulcro no art. 276 do RI/TCU.
Conclusão
Tratou-se de análise de mérito de processo de denúncia, com pedido de medida cautelar, comunicando fatos (peças 1 e 2) relacionados a possíveis irregularidades ocorridas no âmbito da elaboração da Resolução ANP (RANP) 726/2018, de 11/4/2018.
A instrução preliminar à peça 9, após o exame de admissibilidade, conheceu da denúncia e promoveu a verificação dos requisitos para adoção da medida cautelar pretendida. Não vislumbrando a existência de tais requisitos, esta Unidade Técnica propôs o indeferimento da cautelar e a realização de diligências junto à ANP, CNPE e Pedefor, de modo a se obter evidências adequadas e suficientes para o exame de mérito da matéria. Acatando as propostas da SeinfraPetróleo, o Relator, por meio de despacho à peça 12, indeferiu momentaneamente a medida cautelar requisitada e autorizou a realização das diligências demandadas.
Quanto ao item I da denúncia (peça 1) , ressaltou-se que tramita neste Tribunal o processo TC Processo 030.511/2015-1, de relatoria do Ministro Raimundo Carreiro, que versa sobre o monitoramento das determinações do Acórdão 3072/2016-TCU-Plenário, de Relatoria do Ministro José Múcio Monteiro, que apreciou o Relatório de Auditoria Operacional da Política de Conteúdo Local. Assim, apesar de sua importância, este tema será tratado de forma conclusiva, oportunamente, no processo pertinente.
Rememora-se também que na instrução preliminar à peça 9, o item de denúncia VI (peça 1) não foi conhecido, tendo em vista que sugere a adoção da Política de Conteúdo Local (PCL) como ferramenta de enfrentamento ao suposto dumping, portanto, matéria não pertinente a este Tribunal, devendo ser conduzida de acordo com as regras estabelecidas nos Acordos da Organização Mundial do Comercio (OMC) e na legislação brasileira.
Deste modo, esta instrução realizou o exame técnico na seção III mediante as sínteses e as análises das manifestações recebidas das entidades diligenciadas. 
Na seção III.1, examinou-se as manifestações da ANP, esclarecendo as questões de interesse público envolvidas na formulação da RANP 726/2018, a legalidade e a competência da ANP para o aditamento contratual e a definição dos Percentuais de Conteúdo Local no Aditamento. 
Já a seção III.2 verificou a resposta do CNPE, avaliando sua fundamentação para a formulação da Resolução CNPE 1/2018, bem como a faculdade conferida à ANP para regulamentar o aditamento contratual. 
Por fim, a seção III.3 analisou as manifestações do Pedefor, examinando questões como a formulação e o desenvolvimento da Política de Conteúdo Local, os subsídios para a formulação da Resolução Pedefor 1/2017 e os procedimentos de escrutínio público realizados neste contexto. 
Ao final de cada uma das seções supracitadas foram confrontados os itens de irregularidade II a V, contidos na peça 1, e I a VI, contidos na peça 2, com as evidências obtidas a partir da documentação encaminhada pelas entidades governamentais.
Após as análises realizadas, não se vislumbrou a comprovação de fumus boni iuris e periculum in mora, pressupostos necessários para adoção da medida cautelar pleiteada pelo denunciante, e ainda se identificou a existência de periculum in mora reverso, a saber: a suspensão, ainda que de forma cautelar, da celebração dos aditivos contratuais pela ANP, ou, na hipótese de deferimento do pedido após a celebração dos aditivos, a suspensão de seus eventuais efeitos. Desta forma, esta SeinfraPetróleo propõe a esta Corte de Contas o indeferimento da medida cautelar pleiteada, com fulcro no art. 276 do RI/TCU.
No que tange ao mérito da denúncia, diante do robusto conjunto de evidências obtidas após a realização das diligências com a ANP, CNPE e Pedefor, não se identificou qualquer irregularidade ou vício formal e/ou material na formulação da RANP 726/2018, considerando o que informa o denunciante por meio dos itens II a V, contidos na peça 1, e itens I a VI, contidos na peça 2.
Desta forma, propõe-se a esta Corte de Contas conhecer da presente denúncia, trazida nos itens II a V, contidos na peça 1, e nos itens I a VI, contidos na peça 2, com exceção do item VI, contido na peça 1, por não se tratar de matéria afeta a este Tribunal, satisfeitos os requisitos de admissibilidade previstos nos arts. 234 e 235, do Regimento Interno deste Tribunal, e no art. 103, § 1º, da Resolução - TCU 259/2014, para, no mérito, considerá-la improcedente.
Por fim, tendo em vista o relacionamento temático entre os autos deste processo e os autos do TC Processo 030.511/2015-1, propõe-se a este Tribunal apensar os presentes autos aos do processo em tela, conforme art. 36 da Resolução 259/2014-TCU.  
Proposta de Encaminhamento
Ante o exposto, uma vez que não foram verificadas irregularidades nas comunicações trazidas pelo denunciante, submetem-se os autos à consideração superior, com posterior encaminhamento ao gabinete do Excelentíssimo Ministro Raimundo Carreiro, propondo:
conhecer da presente denúncia, trazida nos itens II a V, contidos na peça 1, e nos itens I a VI, contidos na peça 2, com exceção do item VI, contido na peça 1, por não se tratar de matéria afeta a este Tribunal, satisfeitos os requisitos de admissibilidade previstos nos arts. 234 e 235, do Regimento Interno deste Tribunal, e no art. 103, § 1º, da Resolução - TCU 259/2014, para, no mérito, considerá-la improcedente;
indeferir o requerimento de medida cautelar, formulado pelo denunciante, tendo em vista a inexistência dos pressupostos necessários para adoção da referida medida, nos termos do art. 276 do Regimento Interno do TCU;
apensar definitivamente os presentes autos ao TC Processo 030.511/2015-1, conforme art. 36, c/c art. 37, da Resolução 259/2014-TCU; e
encaminhar cópia do Acórdão que vier a ser proferido ao denunciante, à Agência Nacional do Petróleo, Gás Natural e Biocombustíveis (ANP) , ao Conselho Nacional de Política Energética (CNPE) , ao Ministério de Minas e Energia (MME) , ao Comitê Diretivo do Programa de Estímulo à Competitividade da Cadeia Produtiva, ao Desenvolvimento e ao Aprimoramento de Fornecedores do Setor de Petróleo e Gás Natural (Pedefor) , informando-os que o conteúdo da decisão poderá ser consultado no endereço www.tcu.gov.br/acordaos, e que, o inteiro teor dos acórdãos, incluindo os relatórios e os votos, pode ser obtido no dia seguinte ao de sua oficialização.
	É o relatório.

Não atuou.

DENÚNCIA. SUPOSTAS IRREGULARIDADES QUE TERIAM OCORRIDO NA ELABORAÇÃO DE NORMA PELA AGÊNCIA NACIONAL DE PETRÓLEO, GÁS NATURAL E BIOCOMBUSTÍVEIS (ANP). CONHECIMENTO. IMPROCEDÊNCIA. APENSAMENTO A OUTRO PROCESSO.

Secretaria de Fiscalização de Infraestrutura de Petróleo e Gás Natural (SeinfraPet).

Trata-se de denúncia, com pedido de medida cautelar, acerca de supostas irregularidades que teriam ocorrido na elaboração da Resolução ANP (RANP) 726/2018, de 11/4/2018, da Agência Nacional do Petróleo, Gás Natural e Biocombustíveis (ANP) . Em síntese, o denunciante alega as seguintes supostas irregularidades:
I. O não cumprimento pela ANP, pelo Conselho Nacional de Política Energética (CNPE) e pelo Ministério de Minas e Energia (MME) das disposições do Acórdão 3072/2016-TCU-Plenário; 
II. A incompetência da ANP para definir índices de conteúdo local (ainda que por delegação) ; 
III. A ilegalidade da alteração retroativa da política de conteúdo local para os contratos vigentes, conforme Resolução RANP 726/2018 da ANP; 
IV. A ausência de qualquer estudo ou embasamento técnico que justifique a adoção do percentual de 25% de conteúdo local para as Unidades Estacionárias de Produção (UEP) a partir da 14ª Rodada de Licitações - Mar e da 4ª Rodada de Licitação de Partilha de Produção no Pré-sal, conforme definido pela Resolução CNPE 7/2017; 
V. A inconsistência da atribuição dos 25% para os novos contratos, uma vez que a própria ANP, após discussão com representantes tanto da indústria como dos operadores, reconhece a capacidade da indústria de cumprir 40% de conteúdo local nas UEPs, definindo (ainda que de forma contrária à melhor orientação legal) tal percentual para os contratos passados; 
VI. O ônus arcado pelas empresas brasileiras em função das políticas trabalhistas, fiscais e alfandegárias (e.g. antidumping do aço chinês) , que inviabiliza por completo a competição internacional por preço, e, por si só, justifica a manutenção de índices de conteúdo local compatíveis com a demanda projetada para a indústria brasileira, bem como a concessão de uma margem de preferência destinada à equalização do "custo Brasil" imposto aos concorrentes nacionais.
Após análise da matéria, a SeinfraPetróleo, em pareceres uniformes, apresentou a seguinte conclusão (peças 43-45) :
Conclusão
Tratou-se de análise de mérito de processo de denúncia, com pedido de medida cautelar, comunicando fatos (peças 1 e 2) relacionados a possíveis irregularidades ocorridas no âmbito da elaboração da Resolução ANP (RANP) 726/2018, de 11/4/2018.
A instrução preliminar à peça 9, após o exame de admissibilidade, conheceu da denúncia e promoveu a verificação dos requisitos para adoção da medida cautelar pretendida. Não vislumbrando a existência de tais requisitos, esta Unidade Técnica propôs o indeferimento da cautelar e a realização de diligências junto à ANP, CNPE e Pedefor, de modo a se obter evidências adequadas e suficientes para o exame de mérito da matéria. Acatando as propostas da SeinfraPetróleo, o Relator, por meio de despacho à peça 12, indeferiu momentaneamente a medida cautelar requisitada e autorizou a realização das diligências demandadas.
Quanto ao item I da denúncia (peça 1) , ressaltou-se que tramita neste Tribunal o processo TC Processo 030.511/2015-1, de relatoria do Ministro Raimundo Carreiro, que versa sobre o monitoramento das determinações do Acórdão 3072/2016-TCU-Plenário, de Relatoria do Ministro José Múcio Monteiro, que apreciou o Relatório de Auditoria Operacional da Política de Conteúdo Local. Assim, apesar de sua importância, este tema será tratado de forma conclusiva, oportunamente, no processo pertinente.
Rememora-se também que na instrução preliminar à peça 9, o item de denúncia VI (peça 1) não foi conhecido, tendo em vista que sugere a adoção da Política de Conteúdo Local (PCL) como ferramenta de enfrentamento ao suposto dumping, portanto, matéria não pertinente a este Tribunal, devendo ser conduzida de acordo com as regras estabelecidas nos Acordos da Organização Mundial do Comercio (OMC) e na legislação brasileira.
Deste modo, esta instrução realizou o exame técnico na seção III mediante as sínteses e as análises das manifestações recebidas das entidades diligenciadas. 
Na seção III.1, examinou-se as manifestações da ANP, esclarecendo as questões de interesse público envolvidas na formulação da RANP 726/2018, a legalidade e a competência da ANP para o aditamento contratual e a definição dos Percentuais de Conteúdo Local no Aditamento. 
Já a seção III.2 verificou a resposta do CNPE, avaliando sua fundamentação para a formulação da Resolução CNPE 1/2018, bem como a faculdade conferida à ANP para regulamentar o aditamento contratual. 
Por fim, a seção III.3 analisou as manifestações do Pedefor, examinando questões como a formulação e o desenvolvimento da Política de Conteúdo Local, os subsídios para a formulação da Resolução Pedefor 1/2017 e os procedimentos de escrutínio público realizados neste contexto. 
Ao final de cada uma das seções supracitadas foram confrontados os itens de irregularidade II a V, contidos na peça 1, e I a VI, contidos na peça 2, com as evidências obtidas a partir da documentação encaminhada pelas entidades governamentais.
Após as análises realizadas, não se vislumbrou a comprovação de fumus boni iuris e periculum in mora, pressupostos necessários para adoção da medida cautelar pleiteada pelo denunciante, e ainda se identificou a existência de periculum in mora reverso, a saber: a suspensão, ainda que de forma cautelar, da celebração dos aditivos contratuais pela ANP, ou, na hipótese de deferimento do pedido após a celebração dos aditivos, a suspensão de seus eventuais efeitos. Desta forma, esta SeinfraPetróleo propõe a esta Corte de Contas o indeferimento da medida cautelar pleiteada, com fulcro no art. 276 do RI/TCU.
No que tange ao mérito da denúncia, diante do robusto conjunto de evidências obtidas após a realização das diligências com a ANP, CNPE e Pedefor, não se identificou qualquer irregularidade ou vício formal e/ou material na formulação da RANP 726/2018, considerando o que informa o denunciante por meio dos itens II a V, contidos na peça 1, e itens I a VI, contidos na peça 2.
Desta forma, propõe-se a esta Corte de Contas conhecer da presente denúncia, trazida nos itens II a V, contidos na peça 1, e nos itens I a VI, contidos na peça 2, com exceção do item VI, contido na peça 1, por não se tratar de matéria afeta a este Tribunal, satisfeitos os requisitos de admissibilidade previstos nos arts. 234 e 235, do Regimento Interno deste Tribunal, e no art. 103, § 1º, da Resolução - TCU 259/2014, para, no mérito, considerá-la improcedente. 
Por fim, tendo em vista o relacionamento temático entre os autos deste processo e os autos do TC Processo 030.511/2015-1, propõe-se a este Tribunal apensar os presentes autos aos do processo em tela, conforme art. 36 da Resolução 259/2014-TCU.
Amparada pelas suas conclusões, a SeinfraPetróleo formulou a seguinte proposta de encaminhamento:
Proposta de Encaminhamento
Ante o exposto, uma vez que não foram verificadas irregularidades nas comunicações trazidas pelo denunciante, submetem-se os autos à consideração superior, com posterior encaminhamento ao gabinete do Excelentíssimo Ministro Raimundo Carreiro, propondo: 
conhecer da presente denúncia, trazida nos itens II a V, contidos na peça 1, e nos itens I a VI, contidos na peça 2, com exceção do item VI, contido na peça 1, por não se tratar de matéria afeta a este Tribunal, satisfeitos os requisitos de admissibilidade previstos nos arts. 234 e 235, do Regimento Interno deste Tribunal, e no art. 103, § 1º, da Resolução - TCU 259/2014, para, no mérito, considerá-la improcedente; 
indeferir o requerimento de medida cautelar, formulado pelo denunciante, tendo em vista a inexistência dos pressupostos necessários para adoção da referida medida, nos termos do art. 276 do Regimento Interno do TCU; 
apensar definitivamente os presentes autos ao TC Processo 030.511/2015-1, conforme art. 36, c/c art. 37, da Resolução 259/2014-TCU; e 
encaminhar cópia do Acórdão que vier a ser proferido ao denunciante, à Agência Nacional do Petróleo, Gás Natural e Biocombustíveis (ANP) , ao Conselho Nacional de Política Energética (CNPE) , ao Ministério de Minas e Energia (MME) , ao Comitê Diretivo do Programa de Estímulo à Competitividade da Cadeia Produtiva, ao Desenvolvimento e ao Aprimoramento de Fornecedores do Setor de Petróleo e Gás Natural (Pedefor) , informando-os que o conteúdo da decisão poderá ser consultado no endereço www.tcu.gov.br/acordaos, e que, o inteiro teor dos acórdãos, incluindo os relatórios e os votos, pode ser obtido no dia seguinte ao de sua oficialização.
Com fundamento no art. 74, § 2º, da Constituição Federal combinado com os arts. 234 e 235, do Regimento Interno deste Tribunal, conheço da presente denúncia, trazida nos itens II a V, contidos na peça 1, e nos itens I a VI, contidos na peça 2, com exceção do item VI, contido na peça 1.
Conforme observado pela unidade técnica, a Resolução da ANP, ora impugnada, pretendeu não só dar resposta à determinação desta Corte de Contas, contida no Acórdão TCU 3.072/2016-TCU-Plenário, da relatoria do Ministro José Múcio Monteiro, mas também tratar outros entraves regulatórios introduzidos pela Política de Conteúdo Local vigente até então e teve como referência a Resolução CNPE 7/2017 para a definição dos percentuais utilizados nos aditamentos contratuais.
É de se notar que, por meio da Nota Técnica ANP 6/2017, a Agência apresentou e fundamentou, mediante diversos exemplos, as principais falhas presentes na Política de Conteúdo Local aplicada aos contratos anteriores, razão pela qual as mudanças pretendidas pela RANP 726/2018 não buscaram apenas aplicar percentuais de conteúdo local mais factíveis aos contratos assinados nas rodadas anteriores, mas tambémresolver uma série de problemas que tem impactado a atratividade e o desenvolvimento do setor, gerando externalidades negativas para o mercado de trabalho e para a arrecadação estatal.
Importante esclarecer que a norma ora impugnada recebeu parecer favorável da Procuradoria Federal, foi objeto de várias revisões e, posteriormente, foi submetida a consulta pública entre os dias 19/7/2017 e 18/9/2017, ocorrendo sua Audiência Pública em 3/10/2017, que buscou colher as contribuições de todos os agentes interessados.
	Em virtude da consulta pública, houve a manifestação de 19 entidades de classe, sindicatos, advogados, e agentes do mercado de E&P, com a apresentação de 306 sugestões de inclusão, exclusão e alteração do texto da minuta e de 29 pedidos de inscrição para manifestação oral dos expositores. A área técnica da ANP analisou todas essas contribuições e se manifestou, justificadamente, pelo seu deferimento (total ou parcial) ou indeferimento.
	Portanto, na linha defendida pela SeinfraPetróleo, também entendo que, diante das evidências trazidas pela ANP, a RANP 726/2018, contrariamente ao que foi alegado pelo denunciante, foi devidamente fundamentada em razões de interesse público.
	Por outro lado, entendo que o conjunto probatório trazido aos autos pela ANP demonstram a legalidade e a competência da referida Agência para a alteração contratual, com bases em resoluções emanadas do Conselho Nacional de Política Energética (CNPE) e do Programa de Estímulo à Competitividade da Cadeia Produtiva, ao Desenvolvimento e ao Aprimoramento de Fornecedores do Setor de Petróleo e Gás Natural (Pedefor) .
	Nesse sentido foram os diversos pareceres jurídicos trazidos aos autos e as manifestações de diversos doutrinadores que reconhecem a existência de uma mutabilidade intrínseca nos contratos administrativos, especialmente os de longa duração, tais como os de exploração e produção de óleo e gás. Tanto que os próprios contratos de exploração e produção possuem cláusulas prevendo a possibilidade de alteração, desde que com anuência das partes.
	No que concerne à competência da ANP para propor e regulamentar o aditamento, os pareceres trazidos aos autos bem demonstram que a aludida Agência não é formuladora da política pública, mas sim aplicadora das regras definidas pelo CNPE. Por essa razão, as alterações propostas pela RANP 726/2018 têm como referência a Resolução CNPE 7/2017, cujas bases foram fundadas no âmbito das discussões do Pedefor. Ou seja, a ANP não promoveu inovações, mas apenas propôs evoluções regulatórias em face da edição da Resolução CNPE 7/2017, por reconhecer que os índices anteriores haviam sido fixados em patamares exagerados, e estavam acompanhados de regras que tornavam a própria fiscalização do contrato por demais complexa, e até mesmo inatingível. 
	Portanto, entendo, assim como a SeinfraPetróleo, e contrariamente ao que alega o denunciante, que não houve excessos por parte da ANP, que agiu dentro de suas atribuições.
	Relativamente aos procedimentos concernentes à definição dos percentuais de Conteúdo Local aplicados na RANP 726/2018, não foram detectadas irregularidades, porquanto a proposta de alteração obedeceu a todos os trâmites exigidos pelos normativos pertinentes, pois, conforme registrado pela SeinfraPetróleo, a proposta final estabelecida por meio da Nota ANP 11/2017/CCL foi encaminhada ao Pedefor que, a partir desta manifestação, publicou a Resolução Pedefor 1/2018, recomendando ao CNPE as alterações na Política vigente para os contratos assinados até a 13ª Rodada, que, por sua vez, seguindo as recomendações do Pedefor, editou a Resolução CNPE 1/2018, pela qual autorizou a ANP a aplicar os novos percentuais aos contratos.
	Quanto à alegação do denunciante de que teria havido indevida delegação do CNPE àquela Agência para que definisse novos índices de conteúdo local, as provas dos autos demonstram a sua improcedência, pois todos os índices foram chancelados no âmbito do Pedefor, mediante interação de todos os seus membros. Além disso, a proposta da RANP 726/2018 foi amplamente debatida nos Comitês Técnico e Diretivo do Pedefor, e considerou o posicionamento da indústria - contemplado na proposta alternativa da ANP -, do MF e do MME. Desse modo, é de se concluir que não houve decisão unilateral da Agência na definição de tais critérios. 
	Em relação à alegação do denunciante de que não teria havido estudos ou embasamentos técnicos na formulação da Resolução CNPE 7/2017, a documentação trazida aos autos demonstra o contrário, tendo em vista que foram consideradas diversas propostas de alteração das regras de CL assim como diversos insumos. Houve a elaboração, pela ANP, das Notas Técnicas 17, 20 e 21, ambas de 2016, tratando, respectivamente, da proposta de retirada do CL como critério de oferta, de aprimoramentos nas tabelas de exigências e da eliminação dos mecanismos de Isenção e Ajuste, dada a flexibilidade obtida nos aprimoramentos das tabelas.
	Posteriormente, conforme relata a SeinfraPetróelo, a Nota Técnica e Metodológica MDIC-ABDI apresentou metodologia para definição dos CLs mínimos, envolvendo construção e consolidação de uma ampla base de dados. O MF, do mesmo modo, elaborou metodologia alternativa, considerando um levantamento histórico das rodadas já realizadas. Por fim, o MME encaminhou proposta contemplando metodologia de ajuste das exigências em prol da necessidade de atração de investimentos. E, após essas diversas manifestações, ocorreu uma reunião interministerial, na Casa Civil da Presidência da República, registrada na Nota Técnica 5 CGIP/DEMOB/SDCI/MDIC, para um posicionamento final acerca dos percentuais mínimos a serem aplicados. Portanto, não procede a denúncia neste ponto.
	Em face do exposto, acolho, na íntegra, a proposta uniforme de encaminhamento formulada pela SeinfraPetróleo e voto por que o Tribunal adote a deliberação que ora submeto à apreciação do Plenário.
TCU, Sala das Sessões Ministro Luciano Brandão Alves de Souza, em 9 de setembro de 2020.
RAIMUNDO CARREIRO 
Relator